ACORDAO-COMPLETO-2489033

ACÓRDÃO 981/2022 ATA 16/2022 - PLENÁRIO

VISTOS, relatados e discutidos estes autos de representação em que se apuraram irregularidades no âmbito do Pregão Presencial 1/2019, conduzido pelo Município de Beruri/AM, com vistas ao registro de preço de serviço de transporte escolar fluvial, no ano letivo de 2019, para a Secretaria Municipal de Educação e Cultura,
ACORDAM os Ministros do Tribunal de Contas da União, reunidos em Sessão do Plenário, ante as razões expostas pelo Relator, em:
9.1. rejeitar, parcialmente, as razões de justificativas apresentadas pelos responsáveis, deixando, todavia, de apená-los com multa, ante as razões expostas no voto condutor desta decisão;
9.2. dar ciência desta deliberação ao Fundo Nacional de Desenvolvimento da Educação - FNDE, alertando-o quanto às observações e inconsistências anotadas na instrução que fundamenta esta decisão (peça 41) , especificamente no tópico "Documentos Apresentados em Atendimento à Diligência e sua Análise", para a adoção das providências que julgar cabíveis relativamente à formação de juízo sobre a existência de irregularidades na aplicação das verbas públicas quando da análise da prestação de contas dos recursos do Programa Nacional de Apoio ao Transporte do Escolar - Pnate repassados à municipalidade no exercício de 2019, em cumprimento ao art. 31 da Resolução FNDE 5/2020;
9.3. arquivar os presentes autos, com fundamento no art. 169, inciso V, do Regimento Interno do Tribunal.

Representação acerca de irregularidades na condução de pregão para contratação de serviço de transporte escolar fluvial, no ano letivo de 2019. Exame de audiências e diligência.

Município de Beruri/AM.

3. Interessados/Responsáveis:
3.1. Interessado: M.E.G. de França - EPP (CNPJ 20.752.313/0001-03).
3.2. Responsáveis: Maria Lucir Santos de Oliveira (XXX.769.272-XX) e Williams dos Santos Viana (XXX.564.792-XX).

13.1. Ministros presentes: Ana Arraes (Presidente), Walton Alencar Rodrigues, Benjamin Zymler, Augusto Nardes (Relator), Vital do Rêgo e Antonio Anastasia.
13.2. Ministros-Substitutos convocados: Augusto Sherman Cavalcanti e Marcos Bemquerer Costa.
13.3. Ministros-Substitutos presentes: André Luís de Carvalho e Weder de Oliveira.

AUGUSTO NARDES

Adoto como relatório, com ajustes de forma, a instrução elaborada no âmbito da Secretaria de Controle Externo da Educação, da Cultura e do Desporto - SecexEducação (peça 107) , a qual contou com a anuência do escalão dirigente da unidade técnica (peças 108 e 109) :
"INTRODUÇÃO
Tratam os autos de representação de iniciativa da empresa M. E. G. de Franca - EPP (CNPJ 20.752.313/0001-03) , em face do Pregão Presencial 1/2019 (peça 1, p. 6-45) , conduzido pela Prefeitura Municipal de Beruri - AM, com vistas ao registro de preço de serviço de transporte escolar fluvial para a Secretaria Municipal de Educação e Cultura no ano letivo de 2019.
HISTÓRICO 
2.	Os presentes autos foram preliminarmente instruídos, conforme consta da peça 7, no contexto da qual foi indicada a escassez de informações e elementos para análise dos pressupostos hábeis ao pedido cautelar de suspensão do certame (fumus boni iuris, periculum in mora e risco de irreversibilidade da tutela antecipada) , tendo sido proposta a oitiva da Prefeitura Municipal de Beruri -AM e da empresa Rio Solimões Navegação e Transportes Ltda. - EPP, vencedora da licitação, para se manifestarem sobre os fatos apontados na representação. 
3.	Por meio da instrução de peça 29, foi efetuada a análise da oitiva da prefeitura, com a empresa Rio Solimões Navegação e Transportes Ltda. - EPP permanecido silente, tendo sido efetuada proposta de encaminhamento que fundamentou a expedição do Acórdão 2448/2019-TCU-Plenário, da Relatoria do Ministro Augusto Nardes (peça 31) , conforme segue:
ACORDAM os Ministros do Tribunal de Contas da União, reunidos em Sessão Plenária, ante as razões expostas pelo Relator, em:
9.1. com fundamento nos arts. 235 e 237, inciso VII e parágrafo único, do Regimento Interno do TCU c/c o art. 113, § 1º, da Lei 8.666/1993 e o art. 103, § 1º, da Resolução TCU 259/2014, conhecer da presente representação e, no mérito, considerá-la parcialmente procedente;
9.2. indeferir o requerimento de medida cautelar formulado pela empresa M.E.G. de França - EPP, tendo em vista a presença do periculum in mora reverso que poderia decorrer do cancelamento imediato, em pleno período letivo, do contrato de prestação de serviços de transporte escolar em voga com a empresa Rio Solimões Navegação e Transportes Ltda. - EPP;
9.3. com fundamento no art. 71, inciso IX, da Constituição Federal c/c art. 45 da Lei 8.443/1992, fixar o prazo de 60 (sessenta) dias para que o Município de Beruri /AM adote as medidas necessárias ao exato cumprimento da lei, anulando o Pregão Eletrônico 1/2019 e o contrato dele decorrente, em razão das irregularidades discriminadas nos autos, promovendo, se assim entender pertinente, nova contratação dos serviços de transporte escolar fluvial, desta feita escoimada dos vícios apurados, sem prejuízo de informar ao Tribunal, no mesmo prazo, as medidas adotadas;
9.4. nos termos da Resolução TCU 265/2014, dar ciência ao Município de Beruri/AM sobre as seguintes impropriedades, com vistas à adoção de providências internas que previnam sua ocorrência em futuros procedimentos licitatórios:
9.4.1. para os fins de substituição de documentos de habilitação jurídica e comprovação de regularidade fiscal de licitantes pela consulta ao SICAF, com base no disposto no art. 17, § 2º, c/c o art. 18, § 2º, da IN Seges/MPDG 3/2018, passe a exigir a 'consulta à situação do fornecedor', em detrimento da mera apresentação de 'Certificado de Registro Cadastral'; 
9.4.2. em observância aos arts. 7º, III, e 11, XX, do Decreto 3.555/2000, c/c os arts. 8º, IV, e 11, VII, do Decreto 5.450/2005, art. 109, § 4º, da Lei 8.666/1993 e art. 9º da Lei 10.520/2002, passe a indicar nos processos licitatórios na modalidade pregão, como destinatária de eventuais recursos, a autoridade competente que constituiu o pregoeiro, não este último;
9.4.3. abstenha-se de incluir em itens editalícios normas regulamentares de outros entes municipais, inaplicáveis no âmbito do Município de Beruri/AM; e
9.4.4. em razão da divergência interpretativa em torno do art. 9º, III, da Lei 8.666/1993, passe a discriminar, com a devida precisão, as pessoas físicas e/ou jurídicas proibidas de participar dos certames licitatórios realizados por esta municipalidade, abstendo-se de tão somente remeter, de forma genérica, a citado dispositivo legal;
9.5. realizar, com fundamento nos arts. 250, inciso IV, e 237, parágrafo único, do Regimento Interno do TCU, a audiência da Sra. Maria Lucir Santos de Oliveira (XXX.769.272-XX) , prefeita municipal e autoridade homologadora e responsável pela contratação no âmbito do Pregão Presencial 1/2019, e do Sr. Williams dos Santos Viana (XXX.564.792-XX) , pregoeiro oficial e responsável pela elaboração do edital e pelos julgamentos no âmbito da mesma licitação, para que, no prazo de 15 (quinze dias) , apresentem razões de justificativa acerca das seguintes irregularidades:
9.5.1. exigência, como condição para habilitação (item 4.6.27 do edital) , de declaração expressa de recebimento do instrumento convocatório, em afronta ao art. 5º, II, da 10.520/2002, caracterizando indevida restrição ao caráter competitivo do certame;
9.5.2. realização de pregão presencial, em detrimento do eletrônico, sem apresentação das justificativas acerca da inviabilidade deste procedimento, em violação ao art. 4º, § 1º, do Decreto 5.450/2005 c/c art. 1º, § 2º, do Decreto 5.504/2005, caracterizando restrição indevida à participação e à competitividade da licitação;
9.5.3. escolha do sistema de registro de preço (SRP) fora das hipóteses previstas no art. 3º, I a IV, do Decreto 7.892/2013, o que tornou irregular a contratação;
9.5.4. adjudicação por preço global em contratação de objeto divisível, sem que houvesse prejuízo para o conjunto ou complexo ou perda de economia de escala, em afronta ao princípio do parcelamento do objeto (arts. 15, IV, e 23, §§ 1º e 2º, da Lei 8.666/1993) e à Súmula TCU 247, com restrição à competitividade e à participação de maior número de concorrentes, inclusive pequenos prestadores de serviços do município;
9.5.5. vedação editalícia (item 4.1.1) de entrega de envelopes de habilitação e propostas por meio postal, em afronta ao art. 3º, §1º, I, da Lei 8.666/1993, constituindo-se em cláusula restritiva à competitividade do certame;
9.5.6. exigência editalícia (itens 4.6.9, 4.6.10 e 4.6.12) de 'certidão negativa de débitos' para comprovação de regularidade fiscal e trabalhista, em detrimento da prova de regularidade fiscal do licitante, em afronta aos arts. 27, IV, e 29, III e IV, da Lei 8.666/1993 e à Súmula TCU 283, com restrição à competitividade e à participação no certame;
9.5.7. exclusão de tratamento preferencial na licitação (itens 4.6.15, 6.2.8.1 e 6.3.2.1 do edital) a microempreendedores individuais (MEI) , deixando de equipará-los às microempresas e empresas de pequeno porte, em violação ao disposto nos arts. 18-A, § 1º, e 18-E, §§ 2º a 4º, da LC 123/2006 c/c o Decreto 8.538/2016, caracterizando exclusão indevida de interessados, reduzindo a competitividade e limitando a participação no certame;
9.5.8. exigência de atestados para comprovação de capacidade técnico-operacional sem a fixação de quantitativos mínimos em serviços com características semelhantes (item 4.6.1.6, alínea 'b', do edital) , o que relegou a qualificação técnica a critérios subjetivos do pregoeiro, em violação ao princípio do julgamento objetivo da licitação (art. 3º, caput, in fine, da Lei 8.666/1993) e à Súmula TCU 263;
9.5.9. exigência de 'Certificado de Armador da Pessoa Jurídica' para fins de qualificação técnica (item 4.6.17 do edital) , em interpretação extensiva ao disposto art. 30 da Lei 8.666/1993, fixando condição restritiva ao caráter competitivo da licitação;
9.5.10. exigência, para fins de qualificação econômico-financeira, de 'certidão de regularidade do contador perante o CRC, emitida eletronicamente via internet' (item 4.6.18 do edital) , em interpretação extensiva ao disposto art. 31 da Lei 8.666/1993, fixando condição restritiva indevida ao caráter competitivo da licitação;
9.5.11. utilização, como critério para a qualificação econômico-financeira, da comprovação de patrimônio líquido em percentual sobre 'valor estimado da contratação' não informado previamente aos licitantes (item 4.6.20 do edital) e fixado em desacordo com o art. 31, § 3º, da Lei 8.666/1993, sendo esta ilegalidade, inclusive, fator de inabilitação da licitante Cooperativa de Transporte Coletivo Fluvial e Terrestre do Estado do Amazonas - COOTRAFET, em benefício da empresa Rio Solimões Navegação e Transportes Ltda. - EPP, que ao cabo veio a ser contratada;
9.5.12. impedimento à participação de empresa multada por inadimplência que não comprovou o pagamento da sanção pecuniária (item 5.4, alínea 'c', do edital) , vedação que desborda das hipóteses estabelecidas no art. 87, III e IV, da Lei 8.666/1993, caracterizando cerceamento à competitividade (art. 3º, § 1º, I, da Lei 8.666/1993) ;
9.5.13. exigência de preposto da licitante no Município de Beruri/AM ou na capital do Estado como critério de aceitabilidade da proposta de preços (item 5.5 do edital) , em restrição indevida ao caráter competitivo do certame (art. 3º, § 1º, I, da Lei 8.666/1993) ;
9.5.14. contradição entre os itens 6.4.3 e 3.3 do edital, que preveem, respectivamente, que o licitante que se retirasse da sessão de julgamento seria desclassificado e que os vícios insanáveis de representação não acarretavam desconhecimento da proposta escrita, estabelecendo critérios subjetivos de aplicação da regra interna da licitação, em violação ao princípio do julgamento objetivo (art. 3º, caput, in fine, da Lei 8.666/1993) ;
9.5.15. critério dúbio e subjetivo para julgamento das propostas (preâmbulo e item 7.1 do edital) , prevendo, a um só tempo, o 'menor preço global' ou o 'menor preço unitário ou global, a depender do tipo de licitação', em violação ao princípio do julgamento objetivo (art. 3º, caput, in fine, da Lei 8.666/1993) ;
9.5.16. limitação de horário às 12h e 14h e nos últimos dias do prazo recursal para esclarecimento/impugnação/informações (itens 8.3, 19.4.1 e 19.5) , sem comprovação de ser este o horário ordinário de funcionamento da Administração, em violação ao direito de recurso (art. 109, I, da Lei 8.666/1993) e ao contraditório e à ampla defesa (CF, art. 5º, LV) ;
9.5.17. exigência de garantia estabelecida de maneira condicional no instrumento convocatório (item 11.1 do edital) , sob conveniência e oportunidade da Administração, na data de 'assinatura do contrato', em detrimento do disposto no art. 56, caput, e §§ 1º a 3º, da Lei 8.666/1993;
9.5.18. utilização de critérios subjetivos para limitação econômica dos lances do pregão (item 17.1.6 do edital) , em violação aos princípios do julgamento objetivo e da proposta mais vantajosa (art. 3º, caput, da Lei 8.666/1993) ;
9.5.19. incompatibilidade entre os itens 5.12 do Termo de referência e os itens 10.1.7.2 e 10.2.8 do edital acerca da subcontratação do objeto, em ofensa aos art. 3º, II, da Lei 10.520/2002 c/c art. 8º, II, do Decreto 3.555/2000, art. 9º, § 2º, do Decreto 5.504/2005 e art. 6º, IX, do Estatuto das Licitações; 
9.5.20. previsão de inspeção de embarcações por engenheiros sem a exigência de ART (item 5.13 do Termo de referência) , em inobservância ao art. 1º da Lei 6.496/1977, aos arts. 5º e 6º da Resolução Confea 425/1998 e à Súmula TCU 260;
9.5.21. falha na definição da vigência contratual, com divergência entre o previsto no Termo de referência e na minuta que acompanha o edital e o prazo efetivamente consignado em contrato, em inobservância ao art. 55, XI, da Lei 8.666/1993;
9.5.22. elaboração do edital de pregão pelo pregoeiro, em violação ao disposto no art. 3º, IV, da Lei 10.520/2002, no art. 9º, I a IX, do Decreto 3.555/2000 e no art. 40, § 1º, da Lei 8.666/1993 e ao princípio da segregação de funções administrativas; e
9.5.23. publicação do extrato do contrato celebrado com a Rio Solimões Navegação e Transportes LTDA - EPP além do prazo estipulado no art. 61, parágrafo único, da Lei 8.666/1993 (5º dia útil do mês seguinte ao de assinatura do contrato) ;
9.6. com fulcro no art. 157 do Regimento Interno do TCU, realizar diligência junto ao Município de Beruri/AM para que, no prazo de 15 (quinze) dias, encaminhe toda documentação orçamentária, contábil, bancária e fiscal atinente aos pagamentos aviados no contrato decorrente do Pregão Presencial 1/2019, firmado com a empresa Rio Solimões Navegação e Transportes Ltda. - EPP, desde sua celebração até o momento do envio da documentação a este Tribunal ou, se for o caso, do seu desfazimento;
9.7. dar ciência desta decisão à representante, ao Município de Beruri/AM, à empresa Rio Solimões Navegação e Transportes Ltda. - EPP, ao Fundo Nacional de Desenvolvimento da Educação - FNDE, na condição de órgão federal repassador dos recursos do PNATE, e à Controladoria Geral da União.
4	Após a prolação do aludido acórdão, foram expedidas as notificações aos destinatários, ressaltando-se que, em relação ao item 9.3 do decisum, foi instaurado o processo de Monitoramento, TC Processo 020.431/2020-1. Na instrução de peça 70 foram analisadas as respostas às audiências e à diligência a que se referem os itens 9.5 e 9.6 do acórdão.
5.	Na análise efetuada na instrução de peça 70, constatou-se que a Sra. Maria Lucir Santos de Oliveira, Prefeita do Município, não apresentou razões de justificativas. No entanto, o município de Beruri - AM, sob a titularidade da referida responsável, impetrou pedido de reexame, ao qual o Tribunal negou provimento, por meio do Acórdão 2127/2020-TCU-Plenário, da relatoria do Ministro Augusto Nardes (peça 64) . No entanto, dado que na peça recursal não foram abordados, especificamente cada uma das irregularidades apontadas item 9.5, entendeu-se pertinente que fosse proposta a expedição novamente de ofício de audiência à responsável, para que, querendo, apresentasse razões de justificativas específicas quanto as irregularidades consignadas no item 9.5 (e subitens) do Acórdão 2448/2019-TCU-Plenário.
6.	Também na instrução de peça 70, constatou-se que o Sr. Williams dos Santos Viana, Pregoeiro, apesar de ter apresentado razões de justificativa, não refutou especificamente as irregularidades consignadas na deliberação em comento, firmando seu argumento na alegação de que não elaborou o edital e que tal tarefa não era da competência do pregoeiro, conforme normativos e jurisprudência do TCU que mencionou. Considerando a abertura de nova oportunidade de defesa à prefeita, visando conferir igualdade de tratamento aos responsáveis, propôs-se que fosse expedido novamente ofício de audiência ao pregoeiro, para que, querendo, apresentasse razões de justificativas específicas quanto às irregularidades consignadas no item 9.5 (e subitens) do Acórdão 2448/2019-TCU-Plenário.
7.	Relativamente à diligência determinada no item 9.6. do aludido acórdão, ainda na instrução de peça 70, as análises empreendidas na documentação remetida pelo Município de Beruri - AM resultaram na conclusão de que os documentos não responderam a contento a demanda do Tribunal, entendendo-se pertinente propor a repetição da diligência, com especificações mais detalhadas. 
8.	As propostas formuladas na instrução de peça 70 foram acolhidas pela Unidade Técnica, mediante o Pronunciamento de peça 71, por delegação de competência, tendo sido determinada a adoção das medidas propostas, pelo Despacho de peça 72 do Ministro-Relator.
9.	A seguir efetuam-se as análises das respostas às audiências e à diligência. 
EXAME TÉCNICO
10. Em cumprimento ao Despacho do Ministro-Relator de peça 72, foram promovidas as audiências da Sra. Maria Lucir Santos de Oliveira, Prefeita Municipal, e do Sr. Williams dos Santos Viana, Pregoeiro, por meio dos ofícios de peças 74-75 e 76, recebidos conforme os Avisos de Recebimento (ARs) de peças 83-84 e 78, respectivamente, encaminhando como anexo a instrução de peça 70, contendo o teor das audiências a seguir reproduzido.
Audiências da Sra. Maria Lucir Santos de Oliveira, Prefeita Municipal de Beruri - AM, e do Sr. Williams da Silva Viana, Pregoeiro
Teor das Audiências
expedir novo ofício de audiência à senhora Maria Lucir Santos de Oliveira, CPF XXX.769.272-XX, prefeita municipal e autoridade homologante e responsável pela contratação no âmbito do Pregão Presencial 1/2019, para que, querendo, apresente, no prazo de 15 (quinze) dias, razões de justificativas em relação às ocorrências consignadas no item 9.5 (e subitens) do Acórdão 2448/2019-TCU-Plenário, que já lhe foi anteriormente notificado, por meio do Ofício de audiência 1478/2019-TCU/SecexEducação, de 18/10/2019 (peça 42) , que segue em anexo;
b)  expedir novo ofício de audiência ao senhor Williams dos Santos Viana, CPF XXX.564.792-XX, pregoeiro oficial e responsável pela elaboração do edital e pelos julgamentos no âmbito do Pregão Presencial 1/2019, para que, querendo, apresente, no prazo de 15 (quinze) dias, razões de justificativa em relação ao às ocorrências consignadas no item 9.5 (e subitens) do Acórdão 2448/2019-TCU-Plenário, que já lhe foi anteriormente notificado, por meio do Ofício de audiência 1479/2019-TCU/SecexEducação, de 18/10/2019 (peça 43) , que segue em anexo.
Razões de Justificativa Apresentadas e sua Análise 
11. As razões de justificativa da Prefeita, Sra. Maria Lucir Santos de Oliveira, foram apresentadas em nome do Município de Baruri - AM, por meio do expediente de peça 102, por meio de procurador constituído mediante a procuração de peça 93, tendo sido anexados também os documentos de peças 103-105.
12. Já as razões de justificativa do Sr. Williams da Silva Viana, Pregoeiro, foram apresentadas pelo documento de peça 91, por meio de advogado constituído mediante a procuração de peça 81, tendo sido anexados os documentos de peça 92.
13. Segue adiante um resumo das razões de justificativa apresentadas seguidas da respectiva análise.
Da Preliminar de Ilegitimidade Passiva das Partes
Da Sra. Maria Lucir Santos de Oliveira
14. Inicialmente, argumentou que, conforme já informado ao TCU, todo e qualquer ato realizado no Pregão 1/2019 foi realizado pelo Pregoeiro nomeado à época, por meio do Decreto Municipal 042/2020 (peça 103, p. 3) , o Sr. Williams dos Santos Viana, o qual confeccionou o edital e realizou o credenciamento, habilitação e abertura de propostas dos licitantes, adjudicando e orientando a Prefeitura Municipal de Beruri - AM a homologar o certame (peça 102, p. 2) .
15. Além disso, afirmou que embora tenha sido nomeado Pregoeiro, o Sr. Williams também exercia a função de Vice-Presidente da Comissão Permanente de Licitação, nos termos do Decreto 40-A/2018, conforme a peça 103 (peça 102, p. 2) .
Análise
16. Conquanto haja vício de legitimidade na apresentação das razões de justificativa da prefeita, por terem sido oferecidas em nome do Município, quando as irregularidades sob análise são de responsabilidade pessoal da gestora e não da municipalidade, cabendo a ela e não ao município oferecer as razões de justificativa, porém, em nome dos princípios da ampla defesa e do pas de nullité sans grief, os argumentos de defesa oferecidos serão recebidos e analisados em proveito da prefeita.
17. Porém, não se podem aceitar os argumentos de que todos os atos foram praticados pelo Pregoeiro e Membro da Comissão de Licitação, o Sr. Williams dos Santos Viana, visto que, como autoridade homologadora do certame, conforme peça 27, p. 1, a prefeita chama para si a responsabilidade pessoal de analisar a regularidade dos atos praticados pelo agente, verificando a higidez dos documentos por ele produzidos.
18. Nesse sentido, repousa a jurisprudência desta Corte de Contas:
A homologação de um procedimento licitatório não é ato meramente formal, em que a autoridade competente apõe sua assinatura e toma ciência do resultado do certame. Trata-se, na verdade, de ato por meio do qual a autoridade administrativa exerce o controle sobre a legalidade do procedimento. Assim, caso haja alguma irregularidade no transcorrer da licitação, cumpre à autoridade competente rejeitar a homologação.
Acórdão 690/2008-TCU-Primeira Câmara | Relator: MARCOS BEMQUERER
O ato de homologar uma licitação não é mera formalidade, funcionando como revisão da regularidade de todo procedimento. A homologação de procedimento viciado implica a responsabilização da autoridade homologadora.
Acórdão 3294/2014-TCU-Plenário | Relator: BENJAMIN ZYMLER
19. Assim, considerando que a prefeita tinha o dever legal de exercer o controle da licitação, mediante a revisão de todos seus procedimentos, ao praticar o ato de homologar a licitação sem verificar os vícios existentes, ela responsabiliza-se pessoalmente pelas irregularidades verificadas, devendo responder por elas, motivo pelo qual se rejeitam suas razões de justificativas a respeito de sua ilegitimidade passiva. 
Do Sr. Williams da Silva Viana
20. Primeiramente, ressaltou que ele, como pregoeiro oficial do Município de Beruri - AM, não foi o agente público responsável pela elaboração e assinatura do edital de licitação (peça 91, p. 2) .
21. Aduziu ainda que não parece conveniente que o pregoeiro seja o funcionário encarregado da elaboração do instrumento convocatório e, consequentemente, da sua assinatura, pois é necessário ressaltar que não consta no rol de atribuições do pregoeiro e da Comissão Permanente de Licitação tal encargo, conforme se extraí do art. 6º, inciso XVI, e do art. 51 da Lei nº 8.666/93, que restringem a atuação desses agentes a receber, examinar e julgar todos os documentos e procedimentos relativos às licitações e ao cadastramento de licitantes, sendo que, entre esses documentos, constam os de habilitação e proposta, conforme tem entendido o próprio TCU (peça 91, p. 2) .
22. Destacou também que a Lei de Licitações, em seu art. 40 § 1º, estabelece que a autoridade competente deverá assinar o edital, afirmando ainda que, no mesmo sentido, o art. 3º da Lei 10.520/2002 dispõe que a autoridade competente definirá o objeto do certame, as exigências de habilitação, os critérios de aceitação da proposta, as sanções de inadimplemento, as cláusulas do contrato e os prazos de fornecimento de bens ou serviços. Assim, diante de tais assertivas, afirmou que o responsável pela elaboração do edital não é o pregoeiro (peça 91, p. 2) .
23. Acrescentou ainda que, no caso em questão, quem acabou cumprindo a missão de assinar (e não elaborar) o instrumento convocatório foi ele próprio, o pregoeiro, visto que a Procuradoria do Município - departamento apto tecnicamente para exercer tal função - é totalmente inexistente e omissa (peça 91, p. 3) . 
24. Afirmou também que a autoridade responsável acaba transferindo para o agente público encarregado de dirigir a licitação, ou seja, para o pregoeiro, a tarefa de assinar o edital, o qual, como profissional dedicado e preocupado com seu cargo comissionado (de livre nomeação e exoneração) , sujeita-se a esta responsabilidade que não é a sua, como demonstrado no Decreto 040-A/2018-GPMB, de 24/5/2018, em seu art. 6º (peça 91, p. 3) .
25. Declarou ainda que caberia ao TCU questionar a prefeita, solicitando a lista de servidores lotados na Comissão Municipal de Licitação em 2019 e suas respectivas lotações e atribuições, e pugnou pelo reconhecimento de sua ilegitimidade passiva quanto à responsabilidade administrativa pelas irregularidades levantadas (peça 91, p. 4) .
Análise
26. Em que pese tanto a Lei de Licitações quanto a Lei do Pregão não estabeleçam ser atribuição do pregoeiro a elaboração do edital, o Decreto Municipal 40-A/2018 (peça 103) , que dispõe sobre a nomeação dos membros da Comissão Permanente de Licitação da prefeitura e dá outras providências, além de nomear os componentes da referida comissão, entre os quais figura o Sr. Williams dos Santos Viana como seu Vice-Presidente, estabelece entre as competências da comissão, em seu art. 2º, inciso II, a elaboração de editais, entre outras funções.
27. A atribuição de elaborar editais de licitação conferida à Comissão Permanente de Licitação, pelo aludido decreto, somando-se ao fato de o Sr. Williams ser membro dessa comissão, ao lado do próprio ato de subscrever o edital do pregão, conforme se observa na peça 22, p. 152, revelam que o referido agente se responsabilizou pelo conteúdo do documento, assinando-o ao final.
28. Não é hábil para excluir sua responsabilidade a alegação de que teria apenas assinado o edital, mas não o elaborado, visto que a assinatura no documento chama para o subscritor a responsabilidade pelo seu teor. 
29. Assim, considerando que o Sr. Williams assinou o edital da licitação, responsabiliza-se, pois, por seu conteúdo, devendo responder pelas irregularidades nele detectadas, motivo pelo qual se rejeitam suas razões de justificativas a respeito de sua ilegitimidade passiva. 
Do Mérito
Razões de Justificativa Apresentadas e sua Análise 
Irregularidade
 Subitem 9.5.1 - 'exigência, como condição para habilitação (item 4.6.27 do edital) , de declaração expressa de recebimento do instrumento convocatório, em afronta ao art. 5º, II, da 10.520/2002, caracterizando indevida restrição ao caráter competitivo do certame'
Das Razões de Justificativa Da Sra. Maria Lucir Santos de Oliveira
30. Informou que o responsável pela confecção do edital do pregão foi o Sr. Williams dos Santos Viana, e não se sabe por qual razão ele exigiu tal documentação como condição de habilitação (peça 102, p. 4-5) .
31 Argumentou também que tal situação incide em um exemplo de excludente de culpabilidade da prefeita por fato de terceiro, em razão de o Sr. Williams ter incluído cláusula no edital em desacordo com a legislação cabível (peça 102, p. 5) .
32. Aduziu ainda que a prefeita municipal não pode ser responsabilizada por ato do pregoeiro e que, ao tomar conhecimento do fato, prontamente distratou com a empresa contratada e logo realizou novo pregão presencial com a finalidade de efetuar a contratação de empresa especializada na realização de transporte escolar fluvial, nos termos da legislação e em cumprimento ao Acórdão 2448/2019-TCU-Plenário (peça 102, p. 5) .
Das Razões de Justificativa do Sr. Williams da Silva Viana
33. Afirmou que a referida declaração não é apenas sobre o recebimento do edital, mas sim sobre a ciência inequívoca de todos os termos nele inseridos e de que tem acesso a todos os elementos e informações necessários à elaboração da proposta de preços, com total e completo conhecimento do objeto da licitação (peça 91, p. 5) .
34. Aduziu ainda que a Administração apenas cumpriu com o seu dever de disponibilizar o edital, projeto básico, planilhas e anexos, bem como todo documento essencial aos licitantes, como determina o art. 47 da Lei n. 8.666/93 (peça 91, p. 5) .
35. Acrescentou que a declaração nada mais é do que a operacionalização do dispositivo acima, e uma segurança para a Administração contra eventuais escusas levantadas pelos participantes sobre o desconhecimento de termos e documentos que compõem o edital, sendo facilmente emitida, pois depende tão somente da assinatura do representante legal da empresa, não podendo ser considerada uma exigência limitadora do caráter competitivo do certame, não tendo, pois, havido afronta ao art. 5º, inciso II, da 10.520/2002 (peça 91, p. 5-6) .
Análise
36. Em relação aos argumentos apresentados quanto à ilegitimidade passiva dos defendentes em responder pelas irregularidades constantes do edital, já foram objeto de análise nos parágrafos 16-19 e 26-29 desta instrução, oportunidade em que foram considerados plenamente legítimos, despiciendo, pois, repeti-la no presente tópico.
37. No que concerne à exigência, como condição para habilitação, prevista no item 4.6.27 do edital, de declaração expressa de recebimento do instrumento convocatório, esta constitui extrapolação das exigências dos requisitos de habilitação, visto que, nos termos do art. 4º, inciso XIII, da Lei 10.520/2002, a habilitação far-se-á com a verificação de que o licitante está em situação regular perante a Fazenda Nacional, a Seguridade Social e o Fundo de Garantia do Tempo de Serviço (FGTS) , e as Fazendas Estaduais e Municipais, quando for o caso, com a comprovação de que atende às exigências do edital quanto à habilitação jurídica e qualificações técnica e econômico-financeira, não havendo, no respectivo dispositivo legal, a exigência de declaração expressa de recebimento do instrumento convocatório, como como condição para habilitação.
38. Além disso, analisando a Lei 8.666/1993, verifica-se que o art. 27, caput, exige, para habilitação nas licitações, exclusivamente, a documentação relativa à habilitação jurídica, qualificação técnica, qualificação econômico-financeira, regularidade fiscal e trabalhista e cumprimento do disposto no inciso XXXIII do art. 7o da Constituição Federal, não havendo também, no respectivo dispositivo legal, a exigência de declaração expressa de recebimento do instrumento convocatório, como como condição para habilitação.
39. Nesse sentido, de fato, a referida exigência constitui afronta ao art. 5º, II, da 10.520/2002, visto que corresponde a descumprir a vedação de exigir-se a aquisição do edital pelos licitantes, como condição para participação no certame.
40. Assim, rejeitam-se as razões de justificativa dos defendentes quanto à irregularidade sob análise.
Irregularidade
 Subitem 9.5.2 - 'realização de pregão presencial, em detrimento do eletrônico, sem apresentação das justificativas acerca da inviabilidade deste procedimento, em violação ao art. 4º, § 1º, do Decreto 5.450/2005 c/c art. 1º, § 2º, do Decreto 5.504/2005, caracterizando restrição indevida à participação e à competitividade da licitação'.
Das Razões de Justificativa da Sra. Maria Lucir Santos de Oliveira
41. Informou que, apesar de mais econômico que as demais modalidades de licitação, o pregão eletrônico apresenta inúmeros custos, muitas vezes, não mensurados (peça 102, p. 5) .
42. Afirmou ainda que, entre as causas para a adoção do pregão presencial, destaca-se o fato de o município localizar-se na região oeste do Estado do Amazonas, a qual apresenta grandes dificuldades de acesso à internet, mais precisamente devido à falta de garantia de uma banda mínima a ser alocada para realização do certame, de forma mais eficaz, o que prejudica tanto a Administração quanto possíveis fornecedores localizados na região beruriense (peça 102, p. 5-6) .
43. Argumentou também que a escolha pela modalidade licitatória, seja na forma eletrônica, seja na forma presencial, é facultativa, visto que o Decreto 5.450/2005, dispõe que a forma eletrônica é preferencial, sendo obrigatória a justificativa para o uso da forma presencial. Além disso, afirmou que a prefeitura não possui servidores qualificados para realizar pregão na modalidade eletrônica (peça 102, p. 6-7) .
Das Razões de Justificativa do Sr. Williams da Silva Viana
44. Além de argumentos semelhantes aos apresentados pela prefeita, o Sr. Williams afirmou que contribuiu também para a adoção do pregão presencial o fato que a prefeitura não possui servidor capacitado para utilização de plataforma para realizar um pregão eletrônico, bem como acesso à respectiva plataforma. Acrescentou também que os equipamentos existentes não suportam a utilização desta forma de procedimento, por inconstante e inconsistente a conexão via internet utilizada, o que poderia vir a prejudicar sobremaneira o procedimento (peça 91, p. 6-7) .
45. Salientou ainda que a realização do pregão, na forma eletrônica, tem acarretado sérios problemas para os órgãos públicos de menor porte, especialmente no que tange ao cumprimento contratual, por conta, em grande parte, da distância permitida pela modalidade eletrônica e desinteresse posterior de licitantes, quando da adjudicação, vindo a resultar em prejuízo, em diversos aspectos, como econômico, material e temporal para o órgão (peça 91, p. 7) . 
46. Destacou ainda que isso não ocorre quando do pregão na sua forma presencial, que demanda, e demonstra maior interesse por parte dos participantes, justamente pela necessidade da presença física do licitante, assegurando geralmente, desta forma, a contratação e fiscalização do serviço (peça 91, p. 7) .
47. Assim, diante dos inúmeros impeditivos de ordem técnica, física e profissional, requereu seja acatada a razão de justificativa, por não haver irregularidade (peça 91, p. 8) .
Análise
48. Segundo a jurisprudência do TCU, no âmbito da União, ou na utilização de recursos de origem federal, é obrigatório o uso do pregão na modalidade eletrônica, que só pode ser preterida quando comprovada justificadamente sua inviabilidade. 
49. No caso concreto, ainda que tal inviabilidade tenha sido alegada pelos defendentes, quando da apresentação das razões de justificativa, em que foram apresentados motivos que até mesmo poderiam justificar a não adoção da forma eletrônica, tais motivos não vieram a ser demonstrados pela autoridade competente, nos autos do processo administrativo que deu azo à licitação (art. 4º, § 1º, do Decreto 5.450/2005, c/c art. 1º, § 2º, do Decreto 5.504/2005) , caracterizando restrição indevida do número de participantes e, por óbvio, da competitividade do certame.
50. Conforme entendimento da jurisprudência do Tribunal, a justificativa para adoção do pregão presencial deve ser prévia e constante do processo administrativo, conforme segue: 
A utilização de pregão presencial em preterição ao pregão eletrônico deve ser acompanhada de justificativa nos autos do procedimento.
Acórdão 6441/2011-TCU-Primeira Câmara | Relator: AUGUSTO SHERMAN
Quando cabível a utilização da modalidade pregão, é irregular o uso do pregão presencial sem justificativa da comprovada inviabilidade de utilização da modalidade eletrônica, por contrariar o art. 4º, § 1º, do Decreto 5.450/2005.
Acórdão 2290/2017-TCU-Plenário | Relator: ANA ARRAES
51. Nesse sentido, na falta de prévia justificativa nos autos do processo administrativo de licitação, a adoção do pregão, na modalidade presencial, efetivamente constitui restrição à competitividade do certame, em face de restringir o número de licitantes.
52. Assim, rejeitam-se as razões de justificativa dos defendentes quanto à irregularidade sob análise, visto que os argumentos apresentados não conseguiram elidir a ocorrência.
Irregularidade
 Subitem 9.5.3 - 'escolha do sistema de registro de preço (SRP) fora das hipóteses previstas no art. 3º, I a IV, do Decreto 7.892/2013, o que tornou irregular a contratação'
Das Razões de Justificativa da Sra. Maria Lucir Santos de Oliveira
53. Informou que a escolha do procedimento do sistema de registro de preço foi do responsável pela direção do certame licitatório à época, o Sr. Williams dos Santos Viana, Pregoeiro e Vice-Presidente da Comissão de Licitação (peça 102, p. 7) .
54. Aduziu ainda que no caso sob análise não há responsabilização solidária, como ocorre em um certame convencional, devendo, pois, o referido agente responder por seus próprios atos (peça 102, p. 7) .
Das Razões de Justificativa do Sr. Williams da Silva Viana
55. Afirmou que no caso em tela o objeto licitado foi a contratação de serviços de transporte escolar fluvial no Município de Beruri-AM, que está localizado na calha do Rio Purus, onde se passam seis meses de cheia e seis meses de seca (peça 91, p. 9) .
56. Acrescentou que, no período da seca, existe dificuldade de acesso e transportes por meio fluvial. Acrescentou que, em face desse fenômeno, tudo depende se a vazante será mais intensa ou não, a depender do ano, conforme pode ser comprovado pelas notícias sobre o estado de atenção/alerta da região no momento de seca, conforme matéria juntada à peça 92 (peça 91, p. 9) . 
57. Aduziu ainda que a escolha pelo sistema de registro de preços foi acertada, pelo fato de a Administração não conseguir determinar com precisão a quantidade de rotas demandadas, conforme previsto no art. 3º, IV do Decreto 7.892/2013, devido à situação geográfica, devendo serem observadas determinadas características da região ao longo do ano para a execução dos serviços, em razão das oscilações climáticas e fluviais (peça 91, p. 9) .
Análise
58. Em relação aos argumentos apresentados quanto à ilegitimidade passiva da prefeita em responder pelas irregularidades constantes do edital, já foram objeto de análise nos parágrafos 16-19 desta instrução, oportunidade em foi considerada plenamente legítima, despiciendo, pois, repeti-la no presente tópico.
59. Quanto ao mérito da irregularidade, não procede o argumento trazido pelo Sr. Williams quanto à impossibilidade de prever a quantidade de rotas a serem contratadas, visto que, tanto que no próprio edital de pregão, em seu termo de referência, item 2 (peça 22, p. 219) , onde se define o objeto de contratação, alude-se à especificação e quantificação de rotas, discriminadas na planilha de demonstrativo de rotas (peça 22, p. 228-239) , desde logo fixadas em número de 37, considerando inclusive o quantitativo de alunos a serem transportados em cada uma. 
60. Nesse sentido, a jurisprudência do TCU:
É indevida a utilização do sistema de registro de preços para contratação de serviço que não seja padronizável e replicável, por ser incompatível com o art. 3º, inciso III, do Decreto 7.892/2013.
Acórdão 1333/2020-TCU-Plenário | Relator: BENJAMIN ZYMLER
A utilização do sistema de registro de preços para contratação imediata de serviços continuados e específicos, com quantitativos certos e determinados, sem que haja parcelamento de entregas do objeto, viola o art. 3º do Decreto 7.892/2013.
Acórdão 1604/2017-TCU-Plenário | Relator: VITAL DO RÊGO
61. Portanto, os argumentos apresentados não conseguiram elidir a irregularidade constatada, motivo pelo qual se rejeitam as razões de justificativa apresentadas pelos defendentes a respeito da ocorrência.
Irregularidade
 Subitem 9.5.4 - 'adjudicação por preço global em contratação de objeto divisível, sem que houvesse prejuízo para o conjunto ou complexo ou perda de economia de escala, em afronta ao princípio do parcelamento do objeto (arts. 15, IV, e 23, §§ 1º e 2º, da Lei 8.666/1993) e à Súmula TCU 247, com restrição à competitividade e à participação de maior número de concorrentes, inclusive pequenos prestadores de serviços do município'.
Das Razões de Justificativa da Sra. Maria Lucir Santos de Oliveira
62. Informou que a adjudicação do certame licitatório foi realizada pelo Sr. Williams dos Santos Viana, devendo este ser responsabilizado pelo ato realizado. Isso porque esta é uma de suas funções devidamente atribuídas ao pregoeiro, nos termos da legislação aplicável à matéria, conforme o art. 3º, inciso IV, do Decreto 10.520, de 17/7/2002; o art. 9º, inciso V, do Decreto 3.555/2000 e o art. 11, inciso IX, do Decreto 5.450/2005 (peça 102, p. 8) .
Das Razões de Justificativa do Sr. Williams da Silva Viana
63. Afirmou que o objeto da licitação em comento contempla várias rotas de transporte escolar fluvial, o que decorre que seria inviável para Administração oferecer aos alunos transportes diversos sendo operado por várias empresas, em respeito ao princípio da eficiência e economicidade (peça 91, p. 10) .
64. Declarou também ser mais prático contratar uma única empresa, que possua habilitação jurídica e marítima para realização do transporte fluvial de passageiros, visando a uma melhor organização da escala de alunos e respectivas rotas (peça 91, p. 10) .
65. Aduziu ainda que, considerando as experiências de anos anteriores, havendo algum entrave na execução dos serviços, a Administração pode cobrar e exigir substituição da embarcação para melhor adequação, conforto e segurança dos alunos da rede municipal (peça 91, p. 10) . 
66. Acrescentou também que imprevistos acontecem e, nas situações de impossibilidade de operação com alguma embarcação, é mais viável realizar a baldeação dos alunos dentro das embarcações de uma mesma empresa contratada do que de várias (peça 91, p. 10) .
67. Destacou que, para que não haja prejuízo para os passageiros, que são na sua maioria crianças, há necessidade de se ter maior zelo na execução e logística dos serviços, visando à assiduidade dos estudantes nas escolas municipais de ensino, o que demonstra a inviabilidade da contratação de várias empresas para realizar as rotas fluviais do ano letivo no Município de Beruri - AM (peça 91, p. 10) .
68. Aduziu ainda que não há que se falar em restrição à competitividade e à participação de maior número de concorrentes, pois ainda houve a preocupação de analisar os preços unitários no Pregão Presencial 01/2019 - SRP, motivo pelo qual o edital previu a necessidade de detalhamento do objeto nas propostas de preço (peça 91, p. 10) .
Análise
69. Em relação aos argumentos apresentados quanto à ilegitimidade passiva da prefeita em responder pelas irregularidades constantes do edital, já foram objeto de análise nos parágrafos 16-29 desta instrução, oportunidade em foi considerada plenamente legítima, despiciendo, pois, repeti-la no presente tópico.
70. Quanto à opção pela adjudicação do objeto por preço global, os argumentos apresentados não foram capazes de elidir o fato de que restringiu sensivelmente a competitividade, frustrou a participação de um maior número de concorrentes, inclusive pequenos prestadores de serviços, além de dificultar a obtenção de preços mais vantajosos para a Administração. 
71. Um procedimento licitatório, além de visar à busca pela eficiente prestação do serviço, nos melhores preços e condições para a Administração, visa também propiciar a participação do maior número de licitantes, democratizando o acesso às oportunidades de exercício das atividades econômicas na execução das políticas públicas. Ao concentrar a oportunidade de contratação em uma única empresa, quando o objeto for divisível, exclui-se a possibilidade de participação de diversos potenciais concorrentes que poderiam executar parte dos serviços, concentrando a renda e aumentando as diferenças econômicas e sociais. 
72. Nesse sentido, a conduta violou o disposto na Súmula 247 do TCU que, em estrita consonância com princípio do parcelamento do objeto (arts. 15, IV, e 23, §§ 1º e 2º, da Lei 8.666/93) , prevê que se deve optar pela:
adjudicação por item e não por preço global, nos editais das licitações para a contratação de obras, serviços, compras e alienações, cujo objeto seja divisível, desde que não haja prejuízo para o conjunto ou complexo ou perda de economia de escala, tendo em vista o objetivo de propiciar a ampla participação de licitantes que, embora não dispondo de capacidade para a execução, fornecimento ou aquisição da totalidade do objeto, possam fazê-lo com relação a itens ou unidades autônomas. 
73. Assim, rejeitam-se as razões de justificativa dos defendentes quanto à irregularidade sob análise, visto que os argumentos apresentados não conseguiram elidir a ocorrência detectada.
Irregularidade
 Subitem 9.5.5 - 'vedação editalícia (item 4.1.1) de entrega de envelopes de habilitação e propostas por meio postal, em afronta ao art. 3º, §1º, I, da Lei 8.666/1993, constituindo-se em cláusula restritiva à competitividade do certame'. 
Das Razões de Justificativa da Sra. Maria Lucir Santos de Oliveira
74. Informou que a prefeitura considera o envio de documentação por meio postal uma prática temerária, visto que os licitantes correm o risco de os envelopes não chegarem ao departamento correto ou extraviarem-se, em face de o município possuir difícil acesso, o que poderia prejudicar os potenciais concorrentes (peça 102, p. 9) .
75. Argumentou ainda que a falta de um representante da firma na apresentação dos documentos de habilitação e proposta de preço poderia afastar a participação da empresa (peça 102, p. 9) . 
76. Aduziu ainda que tem o entendimento de que a ausência de representante, na abertura dos envelopes de habilitação e na fase de propostas de preços, frustraria a face competitiva (lances) e a possibilidade de negociação, motivo pelo qual, na oportunidade, não foi aceito o envio de documentos referentes à habilitação e à proposta de preços pela via postal (peça 102, p. 9) .
Das Razões de Justificativa do Sr. Williams da Silva Viana
77. Afirmou que o edital restringiu a possibilidade de entrega de envelopes de habilitação e propostas por meio postal, porque totalmente impraticável no município, pois, se fosse possível, a Administração teria que dispor de mais dias entre a publicação e abertura do certame e outros prazos, para conceder um tempo razoável para que os documentos chegassem tempestivamente até a sede do município (peça 91, p. 11) . 
78. Aduziu ainda que o procedimento licitatório dura em torno de sessenta a noventa dias para ser finalizado, e sua dilatação seria prejudicial para o serviço licitado, o qual impreterivelmente deve ser iniciado com o começo do ano letivo da rede pública de ensino (peça 91, p. 11) . 
79. Como exemplo das dificuldades de transportes no município, informou que o tempo estimado do percurso da viagem entre Manaus (capital) e Beruri - AM é de aproximadamente trinta horas (ou seja, de um dia e seis horas) e ressaltou que o edital não limitou que fossem enviados envelopes por outros meios mais céleres e comuns na região, quais sejam: encomendas diretas entregues por representante e/ou despachantes, vindas pelo porto ou estrada (peça 91, p. 11-12) .
Análise
80. A vedação editalícia de recebimento pelo pregoeiro de envelopes contendo documentos de habilitação e propostas de preço por via postal não encontra respaldo na jurisprudência do TCU, por se tratar de restrição indevida ao caráter competitivo do certame, violando o disposto no art. 3º, §1º, I, da Lei 8.666/93, conforme entendimento expresso pelo Acórdão 730/2017-TCU-Plenário - Relator. Aroldo Cedraz e Acórdão 1522/2006-TCU-Plenário - Relator Valmir Campelo.
81. Visando conferir prazo hábil para propiciar o recebimento dos documentos de habilitação e propostas de preço por via postal, ante as dificuldades enfrentadas devido às condições geográficas do Município de Beruri-AM, deveria a Administração iniciar o procedimento licitatório com a antecedência necessária para propiciar o envio pela via postal, de forma ampliar os meios e oportunidades de recebimento da referida documentação, não sendo os argumentos apresentados hábeis a afastar a restrição à competitividade operada pela vedação ao envio via postal.
82. Portanto, por tais motivos, rejeitam-se as razões de justificativa apresentadas pelos defendentes a respeito da ocorrência.
Irregularidade
 Subitem 9.5.6 - 'exigência editalícia (itens 4.6.9, 4.6.10 e 4.6.12) de 'certidão negativa de débitos' para comprovação de regularidade fiscal e trabalhista, em detrimento da prova de regularidade fiscal do licitante, em afronta aos arts. 27, IV, e 29, III e IV, da Lei 8.666/1993 e à Súmula TCU 283, com restrição à competitividade e à participação no certame'.
Das Razões de Justificativa da Sra. Maria Lucir Santos de Oliveira
83. Informou que a prefeitura agiu conforme a Lei 8.666/1993, quanto à exigência de certidão negativa de débitos para comprovação da regularidade fiscal e trabalhista, em face de tal certidão comprovar tal situação (peça 102, p. 10) .
Das Razões de Justificativa do Sr. Williams da Silva Viana
84. Afirmou que o instrumento convocatório exige a apresentação das certidões negativas de débitos, contudo, declarou ser claro que a apresentação da certidão positiva com efeito de negativa comprova a regularidade fiscal da licitante ao órgão competente (peça 91, p. 12) .
85. Declarou também que os subitens 4.6.9, 4.6.10 e 4.6.12 do edital são meramente exemplificativos e não taxativos, e que não existiu nenhum prejuízo aos licitantes participantes, no processo do certame em apreço (peça 91, p. 12-13) .
Análise
86. Os citados itens editalícios exigem 'certidão negativa de débitos' em lugar 'prova de regularidade' perante os fiscos Estadual e Municipal e Justiça do Trabalho, o que de fato confunde conceitos jurídicos e conserva o potencial de direcionar o processo licitatório. 
87. Tal confusão encontra vedação na Súmula 283 do TCU, que assim estipula: 'Para fim de habilitação, a Administração Pública não deve exigir dos licitantes a apresentação de certidão de quitação de obrigações fiscais, e sim prova de sua regularidade', adotada com fulcro nos arts. 27, inciso IV, e 29, incisos III e IV, da Lei 8.666/93.
88. Assim, os argumentos apresentados não afastam a irregularidade.
89. Nesse sentido, rejeitam-se as razões de justificativa dos defendentes quanto à irregularidade sob análise.
Irregularidade
 Subitem 9.5.7 - 'exclusão de tratamento preferencial na licitação (itens 4.6.15, 6.2.8.1 e 6.3.2.1 do edital) a microempreendedores individuais (MEI) , deixando de equipará-los às microempresas e empresas de pequeno porte, em violação ao disposto nos arts. 18-A, § 1º, e 18-E, §§ 2º a 4º, da LC 123/2006 c/c o Decreto 8.538/2016, caracterizando exclusão indevida de interessados, reduzindo a competitividade e limitando a participação no certame'.
Das Razões de Justificativa da Sra. Maria Lucir Santos de Oliveira
90. Afirmou que, embora não tenha sido especificado no edital, o microempreendedor individual (MEI) deveria ter um faturamento, no decorrer do ano de 2019, até o limite de R$ 81.000,00 e, com base nos editais de anos anteriores do Município de Beruri - AM, o valor anual que um MEI pode faturar no ano seria pago no primeiro mês subsequente após a assinatura do termo de contrato (peça 102, p. 11) .
91. Aduziu ainda que ocorreu erro material por parte da pessoa que confeccionou o edital sobre o valor estimado da contratação [ao não especificar tal valor] (peça 102, p. 11) .
Das Razões de Justificativa do Sr. Williams da Silva Viana
92. Afirmou que os subitens 4.6.15, 6.2.8.1 e 6.3.2.1 do edital não excluíram o tratamento preferencial conferido aos microempreendedores individuais (MEI) na licitação, tendo o texto sido apenas omisso em abranger os MEIs, como determina a alteração da Lei Complementar 123/2006 (peça 91, p. 13) . 
93. Destacou também ser praxe do pregoeiro da Comissão Permanente de Licitação aceitar as MEIs, vez que emana do princípio da legalidade, que norteia a licitação, nos termos dos arts. 18-A, § 1º, e 18-E, §§ 2º a 4º, da Lei Complementar 123/2006 c/c o Decreto 8.538/2016 (peça 91, p. 13) . 
94. Aduziu ainda que não existiu nenhum prejuízo aos licitantes participantes, no processo do certame em apreço, e que o defendente não agiu com dolo, pois como já explicado, o edital não é de sua autoria (peça 91, p. 13) . 
Análise
95. Em relação ao argumento apresentado quanto à ilegitimidade passiva do pregoeiro em responder pelas irregularidades constantes do edital, já foi objeto de análise nos parágrafos 26-29 desta instrução, oportunidade em foi considerado plenamente legítimo, despiciendo, pois, repeti-la no presente tópico.
96. Quanto ao mérito da irregularidade, conforme previsto no art. 18-A, § 1º, da Lei Complementar 123/2006, 
considera-se MEI o empresário individual que se enquadre na definição do art. 966 da Lei nº  10.406, de 10 de janeiro de 2002 - Código Civil, ou o empreendedor que exerça as atividades de industrialização, comercialização e prestação de serviços no âmbito rural, que tenha auferido receita bruta no ano calendário anterior de até R$ 81.000,00 (oitenta e um mil reais) , que seja optante pelo Simples Nacional e que não esteja impedido de optar pela sistemática desta lei. 
97. Segundo a mesma norma, o MEI é considerado modalidade de microempresa (art. 18-E, § 3º) , sendo-lhe assegurado a extensão de qualquer benefício aplicável à microempresa (art. 18-E, § 2º) , vedada qualquer restrição relativa à participação em licitação (art. 18-E, § 4º) . 
98. Portanto, todos os aspectos do tratamento diferenciado deferido às microempresas e empresas de pequeno porte no sistema de licitações públicas devem, por suposto, serem alcançados pelos MEIs, não cabendo nenhuma diferenciação em dispositivos editalícios ou mesmo a omissão da citação de uns, em detrimento de outros. 
99. Nesse sentido, improcedente a não inclusão expressa das MEIs, constituindo restrição à competitividade presente no edital.
100. Assim, rejeitam-se as razões de justificativa dos defendentes quanto à irregularidade sob análise.
Irregularidade
 Subitem 9.5.8 - 'exigência de atestados para comprovação de capacidade técnico-operacional sem a fixação de quantitativos mínimos em serviços com características semelhantes (item 4.6.1.6, alínea 'b', do edital) , o que relegou a qualificação técnica a critérios subjetivos do pregoeiro, em violação ao princípio do julgamento objetivo da licitação (art. 3º, caput, in fine, da Lei 8.666/1993) e à Súmula TCU 263'
Das Razões de Justificativa da Sra. Maria Lucir Santos de Oliveira
101. Afirmou que a Lei das Licitações autoriza a exigência da comprovação da capacidade técnico-operacional, para comprovar, enquanto empresa, sua aptidão para desempenho de atividade pertinente e compatível (peça 102, p. 11) .
102. Aduziu ainda que não há obrigatoriedade legal para que sejam apresentados quantitativos mínimos e que, tão somente, é legal tal exigência. Além disso, informou que foi exigida a comprovação de atestado de capacidade técnica-operacional em características e quantidades compatíveis com o objeto da licitação, nos termos da lei (peça 102, p. 11-12) .
Das Razões de Justificativa do Sr. Williams da Silva Viana
103. Afirmou que a Súmula 263 do TCU não obriga a previsão de percentuais mínimos nos certames, nem mesmo a Lei do Pregão, a Lei de Licitações e Contratos e decretos estaduais obrigam a inserção de quantitativos mínimos. Declarou que, pelo contrário, é apenas uma faculdade (possibilidade e não obrigatoriedade) a fixação de quantitativos mínimos (peça 91, p. 14) .
104. Aduziu ainda que, dessa forma, não há que se falar em uma irregularidade, pois utilizando-se do art. 5º, XXXIX, da Constituição Federal de 1988: 'Não há crime sem lei anterior que o defina, nem pena sem prévia cominação legal' (peça 91, p. 14) .
105. Além disso, declarou não haver evidências na licitação da suposta subjetividade no julgamento das propostas e documentos por parte do pregoeiro (peça 91, p. 15) .
Análise
106. O citado item do edital deixou de apontar quantitativos mínimos como padrão objetivo para que seja aferida a capacidade técnico-operacional dos licitantes, exigindo, tão somente, a apresentação no mínimo de um atestado, favorecendo a avaliação subjetiva acerca da documentação relativa à qualificação técnica no âmbito do pregão. 
107. A propósito, a Súmula TCU 263 do TCU é taxativa ao reconhecer a legalidade da fixação de quantitativos mínimos em obras ou serviços com características semelhantes, a fim de trazer objetividade ao processo de habilitação, devendo essa exigência guardar proporção com a dimensão e a complexidade do objeto a ser executado, além de se limitar à parcela de maior relevância e valor significativo do objeto. 
108. Isto posto, em que pese as justificativas apresentadas, a omissão de parâmetros objetivos de julgamento e fixação de mínimos nos citados itens editalícios configura falha, passível de causar restrição ao caráter competitivo do certame, ante a habilitação/inabilitação indevida com base em critérios subjetivos, em violação ao princípio do julgamento objetivo da licitação (art. 3º, caput, in fine, da Lei 8.666/93) , restando configurada a irregularidade. 
109. Consultando a jurisprudência do TCU, encontram-se arestos a respeito do assunto, tal como o seguinte:
É obrigatório o estabelecimento de parâmetros objetivos para análise da comprovação (atestados de capacidade técnico-operacional)  de que a licitante já tenha fornecido bens pertinentes e compatíveis em características, quantidades e prazos com o objeto da licitação (art. 30, inciso II, da Lei 8.666/1993) .
Acórdão 914/2019-TCU-Plenário | Relator: ANA ARRAES e Acórdão 361/2017-TCU-Plenário | Relator: VITAL DO RÊGO
110. Assim, os argumentos apresentados não conseguiram elidir a irregularidade constatada, motivo pelo qual se rejeitam as razões de justificativa dos defendentes a respeito da ocorrência.
Irregularidade
 Subitem 9.5.9 - 'exigência de 'Certificado de Armador da Pessoa Jurídica' para fins de qualificação técnica (item 4.6.17 do edital) , em interpretação extensiva ao disposto art. 30 da Lei 8.666/1993, fixando condição restritiva ao caráter competitivo da licitação'.
Das Razões de Justificativa da Sra. Maria Lucir Santos de Oliveira
111. Afirmou que a referida exigência tomou por base revisão do edital de licitação de transporte fluvial escolar realizado pelo Estado do Amazonas (edital do Pregão Eletrônico 1186/2016 e sua Cláusula 7.1.4.2) (peça 102, p. 12) .
112. Aduziu ainda que tal inclusão foi uma exigência do Vice-Presidente da Comissão Permanente de Licitação à época, o Sr. Williams dos Santos Viana, e deveu-se ao fato de o itinerário escolhido pelo Estado do Amazonas naquela licitação ser semelhante, bem como pela densidade do rio Purus, que banha o Município de Beruri-AM (peça 102, p. 12) .
113. Acrescentou que o Sr. Williams entendeu legal a exigência do referido documento, conforme resposta à impugnação elaborada por este, nos termos das fls. 242/245 do processo 1470/2018, anexo à presente resposta (peça 102, p. 12-13) .
Das Razões de Justificativa do Sr. Williams da Silva Viana
114. Afirmou ser importe apresentar a diferença entre proprietário de embarcação e armador. Esclareceu que o proprietário é a pessoa física ou jurídica que possui o título de propriedade da embarcação em seu nome. Já armador é a pessoa física ou jurídica que em seu nome ou sob sua responsabilidade apresta a embarcação para sua exploração comercial, isto é, aquele que à sua custa, equipa, mantém e explora comercialmente a embarcação mercante, podendo ser ou não o proprietário (peça 91, p. 15) . 
115. Ressaltou também que o subitem 4.6.17 do edital determinou que: 'A licitante deverá apresentar o Certificado de Armador da Pessoa Jurídica, dentro do prazo de validade', destacando que tal exigência decorre dos arts. 1º e 3º da Lei 7.652/1988, que dispõe sobre o registro da propriedade marítima (peça 91, p. 15) .
116. Destacou ainda alguns dispositivos da Lei 7.652/1988, entre os quais tem aplicação direta sobre o caso em análise os seguintes (peça 91, p. 15-16) :
Art. 3º. As embarcações brasileiras, exceto as da Marinha de Guerra, serão inscritas na Capitania dos Portos ou órgão subordinado, em cuja jurisdição for domiciliado o proprietário ou armador ou onde for operar a embarcação.
Parágrafo único. Será obrigatório o registro da propriedade no Tribunal Marítimo, se a embarcação possuir arqueação bruta superior a cem toneladas, para qualquer modalidade de navegação.
 (...) 
Art. 15. É obrigatório o registro no Tribunal Marítimo de armador de embarcação mercante sujeita a registro de propriedade, mesmo quando a atividade for exercida pelo proprietário. 
§ 1º As disposições deste artigo são igualmente aplicáveis, ainda que se trate de embarcação mercante com arqueação bruta inferior às previstas no art. 3º desta lei, quando, provida de propulsão mecânica, se dedique a qualquer atividade lucrativa fora dos limites da navegação do porto.
§ 2º Só será deferido o registro de armador a pessoas ou entidades que operem, de modo habitual, embarcação com finalidade lucrativa. 
§ 3º É obrigada, também, a registrar-se no Tribunal Marítimo, como armador, a pessoa ou entidade não enquadrada no caput ou no § 1º deste artigo, quando o somatório das arqueações brutas das embarcações por esta aprestadas ultrapassar os valores estabelecidos no art. 3º desta lei, observado o disposto no parágrafo anterior.
117. Ressaltou que as regras do art. 3º são igualmente aplicáveis, mesmo que a embarcação mercante seja menor que cem AB (Arqueação Bruta) , desde que seja equipada com motor de propulsão, esteja em qualquer atividade e não esteja ancorada dentro do limite do porto (peça 91, p. 16) .
118. Destacou também que o registro de armador somente será expedido para empresas ou entidades que operem de modo habitual embarcações visando e obtendo lucros (peça 91, p. 18) .
119. Frisou também que, no mesmo sentido, o §3º do art. 15 deixa claro que mesmo quando a pessoa ou a empresa não tenha somente 01 (uma) embarcação que atinja o enunciado no caput do §1º, 100 (cem) AB, porém tem várias embarcações menores e, por sua vez, o somatório de suas arqueações (AB) ultrapassem 100 (cem) (AB) , será obrigado a registrar-se como armador no Tribunal Marítimo (peça 91, p. 18) .
120. Destacou que todas as embarcações exigidas na planilha demonstrativo de rotas, no total de 37 unidades, e com suas respectivas capacidades de passageiros são no mínimo até 20 (vinte) AB (arqueação bruta) , perfazendo o total superior a cem AB (peça 91, p. 20) .
121. Afirmou ainda que as embarcações previstas na planilha demonstrativo de rotas, considerando o total do somatório das AB (arqueações brutas) , somente deverão ser administradas por pessoa ou entidade (empresa) registrada como armador no Tribunal Marítimo (peça 91, p. 21) .
122. No mais, ratificou a necessidade da exigência do Certificado de Armador da Pessoa Jurídica para fins de qualificação técnica no certame, afirmando não haver nenhuma irregularidade a ser apontada (peça 91, p. 22) . 
Análise
123. Antes de qualquer debate acerca do cabimento ou não deste certificado, que segundo a Lei 7.652/1988 atesta a nacionalidade, validade, segurança e publicidade da propriedade perante o Tribunal Marítimo para embarcações, cumpre desde logo destacar a total impertinência desta condição para fins de qualificação técnica de licitantes, sob pena de indevida restrição ao caráter competitivo do certame, destacando-se que não foi juntada aos autos a resposta à impugnação ao edital elaborada por pregoeiro, conforme afirmado pela prefeita.
124. O entendimento acerca da irregularidade da exigência da apresentação do Certificado de Armador da Pessoa Jurídica, como requisito de qualificação técnica, deve-se ao fato de ser praxe considerar que ao art. 30 da Lei 8.666/1993 deve-se atribuir interpretação restritiva, não se podendo exigir além do que ali taxativamente está estabelecido, a fim de não permitir a inclusão de dispositivos que visem frustrar o caráter competitivo do certame. 
125. Nesse sentido, é pacífica a jurisprudência do TCU no sentido de que 'é ilegal e restringe a competitividade do certame licitatório a exigência de documentos de habilitação além daqueles previstos nos arts. 27 a 31 da Lei 8.666/1993' (Acórdão 3192/2016-TCU-Plenário - Relator Marcos Bemquerer Costa) . 
126. Afirmou ainda que, considerando que o item ora impugnado do edital trata especificamente da comprovação do Certificado de Armador para fins de qualificação técnica dos licitantes, e uma vez comprovado que se trata de cláusula restritiva à competitividade do certame, despiciendo discutir neste momento, à luz dos argumentos trazidos à colação do Tribunal, o cabimento ou não desta exigência para o momento posterior da contratação, bastando por hora reconhecer a impropriedade da cláusula editalícia.
127. Nesse sentido, os argumentos apresentados não conseguiram elidir a irregularidade constatada, motivo pelo qual se rejeitam as razões de justificativa apresentadas pelos defendentes a respeito da ocorrência.
Irregularidade
 Subitem 9.5.10 - 'exigência, para fins de qualificação econômico-financeira, de 'certidão de regularidade do contador perante o CRC, emitida eletronicamente via internet' (item 4.6.18 do edital) , em interpretação extensiva ao disposto art. 31 da Lei 8.666/1993, fixando condição restritiva indevida ao caráter competitivo da licitação'.
Das Razões de Justificativa da Sra. Maria Lucir Santos de Oliveira
128. Afirmou novamente que o responsável pela elaboração do edital foi o Sr. Williams e que a exigência se deve à necessidade de o profissional de contabilidade estar devidamente habilitado no conselho regional competente (peça 102, p. 13) . 
129. Aduziu ainda que a expressão na forma da lei, constante do item 4.6.18 do edital, significa balanços e demonstrativos revestidos de todos os aspectos formais e legais que permeiam os registros contábeis, o que se inclui, sem necessidade de maiores considerações, a assinatura por profissional devidamente habilitado e registrado no órgão (peça 102, p. 13) .
130. Afirmou ainda que a Resolução 1402/2018 do Conselho Federal de Contabilidade não veda a exigência de comprovação de regularidade do contador perante o CRC, e, tendo em vista a previsão antecedente em instrumento convocatório, não houve irregularidade no item constante do edital (peça 102, p. 14) .
Das Razões de Justificativa do Sr. Williams da Silva Viana
131. Afirmou que é sabido que as demonstrações contábeis devem estar devidamente assinadas por um profissional da área contábil, que possui os conhecimentos técnicos, devendo, porém, esse profissional estar legalmente habilitado no seu conselho regional, o que só poderá ser comprovado com a apresentação da certidão de regularidade de contador, que corresponde à data da apresentação do registro das demonstrações financeiras na Junta Comercial da sede da licitante (peça 91, p. 23) .
132. Declarou ainda que o exercício de qualquer atividade contábil é prerrogativa do profissional da Contabilidade em situação regular perante o respectivo CRC, motivo pelo qual foi exigida a Certidão de Regularidade do Contador na data de assinatura do Balanço Patrimonial (peça 91, p. 24) .
Análise
133. Em relação aos argumentos apresentados quanto à ilegitimidade passiva da prefeita em responder pelas irregularidades constantes do edital, já foram objeto de análise nos parágrafos 16-19 desta instrução, oportunidade em foi considerada plenamente legítima, despiciendo, pois, repeti-la no presente tópico.
134. Quanto ao mérito da irregularidade, ainda que o marco temporal para a certidão estivesse fixado no edital, eventual irregularidade do contador perante o CRC soa irrelevante no curso do processo licitatório, desde que comprovado que a Junta Comercial, órgão competente para tanto, recebeu e registrou as demonstrações contábeis à época devida. 
135. Exigir-se certidão de regularidade do contador no momento da licitação como critério para atestar a higidez de demonstrações contábeis já recebidas pelo órgão de comércio configura barreira à qualificação econômico-financeira dos licitantes, restringindo a competitividade do certame. 
136. Nesse sentido, a jurisprudência do TCU, retratada pelo seguinte aresto:
A exigência, para fins de habilitação, de que as demonstrações contábeis apresentadas pelos licitantes venham acompanhadas de certidão de regularidade profissional (CRP) do contador que as elaborou afronta a Lei 8.666/1993, que não prevê essa obrigação.
Acórdão 313/2021-TCU-Plenário - WALTON ALENCAR RODRIGUES
137. Assim, os argumentos apresentados não conseguiram elidir a irregularidade constatada, motivo pelo qual se rejeitam as razões de justificativa dos defendentes a respeito da ocorrência.
Irregularidade
 Subitem 9.5.11 - 'utilização, como critério para a qualificação econômico-financeira, da comprovação de patrimônio líquido em percentual sobre 'valor estimado da contratação' não informado previamente aos licitantes (item 4.6.20 do edital) e fixado em desacordo com o art. 31, §3º, da Lei 8.666/1993, sendo esta ilegalidade, inclusive, fator de inabilitação da licitante Cooperativa de Transporte Coletivo Fluvial e Terrestre do Estado do Amazonas - COOTRAFET, em benefício da empresa Rio Solimões Navegação e Transportes Ltda. - EPP, que ao cabo veio a ser contratada'.
Das Razões de Justificativa da Sra. Maria Lucir Santos de Oliveira
138. Afirmou que houve erro material por parte do responsável em confeccionar o edital, que não se atentou em retirar o valor estimado da contratação e manteve a exigência (peça 102, p. 14) .
139. Aduziu ainda que ocorreu mais um caso de erro material do Sr. Williams, o qual deveria ter confeccionado cláusula edilícia da seguinte maneira: 'não comprovarem possuir valor de patrimônio líquido igual ou não superior a 10% (dez por cento) ', nos termos do art. 31, §3º, da Lei nº 8.666/93 (peça 102, p. 14) .
Das Razões de Justificativa do Sr. Williams da Silva Viana
140. Declarou que, em tese, a Lei 10.520/2002, diferentemente da Lei 8.666/1993, dispensou a presença do orçamento estimado do edital de pregão, alocando-o apenas como peça indispensável ao procedimento preparatório do pregão (peça 91, p. 25) . 
141. Aduziu ainda que, em que pese os Decretos 3.555/2000 e 5.450/2005 (que regulam o pregão presencial e eletrônico respectivamente no âmbito federal) incluam o orçamento como peça integrante do termo de referência, na fase preparatória do certame, a sua divulgação permanece como decisão discricionária do órgão organizador (peça 91, p. 26) .
142. Assim, na certeza de que não há legislação que obrigue o edital a fazer constar o valor estimado da contratação, não há que se falar em irregularidade praticada na condução do certame pelo pregoeiro (peça 91, p. 27) .
Análise
143. Em relação aos argumentos apresentados quanto à ilegitimidade passiva da prefeita em responder pelas irregularidades constantes do edital, já foram objeto de análise nos parágrafos 16-19 desta instrução, oportunidade em foi considerada plenamente legítima, despiciendo, pois, repeti-la no presente tópico.
144. No que concerne à irregularidade sob exame, uma vez que o valor estimado de contratação não chegou a ser previamente divulgado para os licitantes, vincular a habilitação econômico-financeira à comprovação de patrimônio líquido 'igual ou superior a 10%' deste montante constitui regra temerária, permeada pelo elemento surpresa, que poderia levar à inabilitação de concorrentes por pequenas diferenças de valor de patrimônio, que de fato não teriam o condão de assegurar os fins perseguidos pela lei ao tratar da isonomia, do julgamento objetivo e da vinculação ao edital. 
145. Neste sentido, melhor seria que o edital previsse 10% do valor da proposta do licitante ou mesmo que a administração tivesse fixado um valor mínimo de patrimônio líquido, considerado suficiente para assegura a execução contratual, obviamente sem desbordar da lei e do razoável. 
146. Por outro lado, de se notar que o item 4.6.20 contém previsão contra legem, que não poderia ser admitida sob nenhum aspecto, posto que o comando legal do art. 31, § 3º, da Lei 8.666/93 prevê que o patrimônio líquido mínimo 'não poderá exceder a 10% do valor estimado de contratação', enquanto o dispositivo editalício exige 'patrimônio líquido igual ou superior a 10% do valor estimado da contratação', sendo esta, inclusive, a razão para a inabilitação da licitante Cootrafet (peça 24, p. 153-155) , em benefício da empresa Rio Solimões Navegação e Transportes Ltda. - EPP, que ao cabo veio a ser contratada. 
147. Portanto, os argumentos apresentados não conseguiram elidir a irregularidade constatada, motivo pelo qual se rejeitam as razões de justificativa dos defendentes a respeito da ocorrência.
Irregularidade
 Subitem 9.5.12 - 'impedimento à participação de empresa multada por inadimplência que não comprovou o pagamento da sanção pecuniária (item 5.4, alínea 'c', do edital) , vedação que desborda das hipóteses estabelecidas no art. 87, III e IV, da Lei 8.666/1993, caracterizando cerceamento à competitividade (art. 3º, § 1º, I, da Lei 8.666/1993) '.
Das Razões de Justificativa da Sra. Maria Lucir Santos de Oliveira
148. Afirmou que o Sr. Williams se equivocou na elaboração do edital, na cláusula editalícia 5.4., em que confundiu as hipóteses previstas nos incisos II e III, artigo 87, da Lei nº 8.666/93 (peça 102, p. 14) .
149. Informou ainda que a hipótese de não habilitação de licitante seria no caso de suspensão da empresa licitante e não em caso de multa, corroborando assim o entendimento do artigo 87, incisos III e IV, da Lei nº 8.666/1993 (peça 102, p. 15) .
Das Razões de Justificativa do Sr. Williams da Silva Viana
150. Afirmou que a aplicação de multa enseja que a empresa tenha passado por um processo de contraditório e ampla defesa sobre a sanção recebida em contratos administrativos anteriores, em decorrência do princípio da legalidade. Logo, declarou subentender-se que a empresa esteja suspensa temporariamente de participar de licitação ou é considerada inidônea para licitar ou contratar junto à Administração Pública, conforme o art. 87, incisos III e IV da Lei n. 8.666/1993 (peça 91, p. 28) .
Análise
151. Em relação aos argumentos apresentados quanto à ilegitimidade passiva da prefeita em responder pelas irregularidades constantes do edital, já foram objeto de análise nos parágrafos 16-19 desta instrução, oportunidade em foi considerada plenamente legítima, despiciendo, pois, repeti-la no presente tópico.
152. No que concerne à irregularidade propriamente dita, a alínea 'c' do item 5.4 do edital (peça 22, p. 133) , ao prever a inabilitação de empresa que 'tiver sido multada por inadimplência e não tiver comprovado o pagamento da multa', olvida que multa por inadimplência contratual é instituto jurídico diverso de declaração de inidoneidade que, inclusive, exigem autoridades sancionadoras e procedimentos prévios diversos. Isso porque, enquanto a primeira pode ser aplicada pela autoridade administrativa contratante; a segunda somente poderá ser aplicada por ministro de estado, ou secretário, no caso municipal (art. 87, § 3º, da Lei 8.666/93) . 
153. Cabe ressaltar que, segundo o art. 87, caput e incisos, do mesmo Estatuto, as sanções previstas aos licitantes seguem um crescente, por ordem de gravidade, sendo que a inidoneidade configura a mais severa de todas, enquanto a multa admite gravidade menor, tanto que pode ser cumulada com as demais penas administrativas previstas em lei (art. 87, § 2º) . 
154. Por isso, no caso sob exame, considera-se ter havido confusão entre ambos os institutos jurídicos, atribuindo-se as consequências da inidoneidade à multa administrativa, o que não pode ser aceito, com a agravante de limitar o caráter competitivo do certame, por meio da restrição de participação.
155. Assim, rejeitam-se as razões de justificativa dos defendentes quanto à irregularidade sob análise.
Irregularidade
 Subitem 9.5.13 - 'exigência de preposto da licitante no Município de Beruri/AM ou na capital do Estado como critério de aceitabilidade da proposta de preços (item 5.5 do edital) , em restrição indevida ao caráter competitivo do certame (art. 3º, § 1º, I, da Lei 8.666/1993) '.
Das Razões de Justificativa da Sra. Maria Lucir Santos de Oliveira
156. Afirmou que a exigência de preposto da licitante no Município de Beruri-AM, conforme edital formulado pelo Sr. Williams, deu-se em razão de que houve o entendimento de sua parte de que a falta de um representante legal/preposto frustra o credenciamento para a fase competitiva (lances) e a possibilidade de recorrer, de realizar negociação e eventualmente do direito de desempatar a licitação, se for microempresa, empresa de pequeno porte ou cooperativa, descaracterizando, então, a natureza da modalidade pregão presencial (peça 102, p. 15) .
Das Razões de Justificativa do Sr. Williams da Silva Viana
157. Afirmou que em nenhum tópico do edital existe a exigência de comprovação de preposto localizado no município para critério de classificação de sua proposta de preço (peça 91, p. 29) . 
158. Aduziu que essa exigência foi cobrada tão somente para a empresa contratada, ou seja, na execução do objeto da licitação, mediante assinatura do contrato de prestação de serviços (peça 91, p. 29) . 
159. Informou ainda que com um represente da empresa no município torna-se mais fácil a comunicação, cobranças e fiscalização dos serviços prestados, visto ser comum que as empresas tenham somente sede nas capitais, o que dificulta o diálogo diário para ajustes na execução do serviço (peça 91, p. 29) . 
160. Declarou também que a exigência não limitou o universo dos participantes, nem o caráter competitivo do certame, bem como nada constou do edital a respeito que fosse critério de inabilitação ou de desclassificação de licitantes (peça 91, p. 29) .
Análise
161. O item 5.5, incluído no capítulo 5 do edital (5. DAS CONDIÇÕES GERAIS DA PROPOSTA DE PREÇOS E DA HABILITAÇÃO) , assim dispõe: 'Caso a empresa vencedora tenha sede fora do Estado, deverá indicar um procurador ou representante no Município ou na capital do Estado' (peça 22, p. 133) . 
162. Isto posto, malgrado o Sr. Williams tenha afirmado que tal exigência somente seria exigível do licitante contratado, no momento do início da execução contratual, o fato de constar de capítulo específico atinente à habilitação, espacialmente posicionado, inclusive, ao lado de tantos outros itens específicos que tratam exclusivamente de causas de inabilitação, leva à interpretação de que seria necessário ao licitante já ter preposto no município ou na capital do estado desde a fase de habilitação, por certo, inibindo a participação de empresas alienígenas. 
163. Nesse sentido, embora a falha talvez decorra de mera atecnia na elaboração do edital, forçoso reconhecer que este dispositivo trouxe restrição indevida ao caráter competitivo do certame (art. 3º, § 1º, I, da Lei 8.666/93) .
164. Portanto, os argumentos apresentados não conseguiram elidir a irregularidade constatada, motivo pelo qual se rejeitam as razões de justificativa dos defendentes a respeito da ocorrência. 
Irregularidade
 Subitem 9.5.14 - 'contradição entre os itens 6.4.3 e 3.3 do edital, que preveem, respectivamente, que o licitante que se retirasse da sessão de julgamento seria desclassificado e que os vícios insanáveis de representação não acarretavam desconhecimento da proposta escrita, estabelecendo critérios subjetivos de aplicação da regra interna da licitação, em violação ao princípio do julgamento objetivo (art. 3º, caput, in fine, da Lei 8.666/1993) '.
Das Razões de Justificativa da Sra. Maria Lucir Santos de Oliveira
165. Afirmou novamente que o responsável pela elaboração do edital foi o Sr. Williams, razão pela qual deve ele apresentar justificativa a respeito (peça 102, p. 16) .
166. Aduziu ainda que o que se entende é que a empresa que se retirar da sessão, anteriormente ao momento do credenciamento, seria desclassificada. Além disso, declarou que somente participariam da fase de lances as empresas que estivessem devidamente credenciadas, e que as empresas não credenciadas não poderiam participar da fase de lances, devendo participar com os preços constantes no envelope (peça 102, p. 16) .
167. Afirmou ainda que a desclassificação do licitante somente dar-se-ia caso o licitante se retirasse do certame em momento anterior a habilitação dos participantes (peça 102, p. 16) .
Das Razões de Justificativa do Sr. Williams da Silva Viana
168. Afirmou que houve um erro material facilmente identificável e corrigível por meio de impugnação ao edital (peça 91, p. 29) .
169. Aduziu ainda que o texto editalício não foi restritivo, mas sim contraditório pela inserção do subitem 6.4.3. Declarou que, contudo, não houve prejuízo ao certame, já que nenhuma licitante foi automaticamente desclassificada por motivo de retirada do representante da sessão pública (peça 91, p. 30) .
Análise
170. Em relação aos argumentos apresentados quanto à ilegitimidade passiva da prefeita em responder pelas irregularidades constantes do edital, já foram objeto de análise nos parágrafos 16-19 desta instrução, oportunidade em foi considerada plenamente legítima, despiciendo, pois, repeti-la no presente tópico.
171. Quanto ao mérito da irregularidade, é clara a contradição entre os itens 6.4.3 e 3.3 do edital. De fato, enquanto o primeiro prevê a automática desclassificação do licitante, o outro estipula que vícios insanáveis de representação de prepostos - o que equivale à ausência para todos os fins - impedirão a sustentação de lances verbais e a subsequente manifestação da intenção de recorrer, mas não implicarão desconhecimento da proposta escrita, desde que firmada por represente legal da empresa. 
172. Para além do antagonismo entre estes dois comandos editalícios, há de se destacar que a saída da sessão pública de julgamento, por si só, não pode caracterizar a 'automática desclassificação' do licitante, muito embora, de fato e por óbvio, impeça a formulação de lances e a manifestação do interesse recursal, que, como é sabido, há de ser contemporânea à declaração do vencedor do certame, sob pena de decadência (art. 4º, XVIII e XX, da Lei 10.520/2002) . Neste sentido, já decidiu o TCU que no pregão não se faz possível a desistência da oferta uma vez recebido o envelope de propostas, mesmo que o represente se ausente do recinto de julgamento (Acórdão 3261/2014-TCU-Plenário - Relator Marcos Bemquerer Costa) .
173. Assim, não há como desconhecer a falha nos comandos editalícios, que estabeleceram critérios subjetivos de aplicação da regra interna da licitação, em violação ao princípio do julgamento objetivo (art. 3º, caput, in fine, da Lei 8.666/1993) .
174. Nesse sentido, rejeitam-se as razões de justificativa dos defendentes quanto à irregularidade sob análise.
Irregularidade
 Subitem 9.5.15 - 'critério dúbio e subjetivo para julgamento das propostas (preâmbulo e item 7.1 do edital) , prevendo, a um só tempo, o 'menor preço global' ou o 'menor preço unitário ou global, a depender do tipo de licitação', em violação ao princípio do julgamento objetivo (art. 3º, caput, in fine, da Lei 8.666/1993) '.
Das Razões de Justificativa da Sra. Maria Lucir Santos de Oliveira
175. Afirmou que mais uma vez que o Sr. Williams falhou na elaboração do edital, ao estabelecer que as propostas seriam classificadas conforme critério do menor valor unitário ou global e não pelo critério do menor preço global (peça 102, p. 17) .
176. Aduziu ainda que o critério para julgamento das propostas foi objetivo, a ponto de que a modalidade de licitação escolhida foi pelo menor preço global e que não houve critério dúbio e subjetivo para a análise das propostas e sim critério objetivo (peça 102, p. 17) .
Das Razões de Justificativa do Sr. Williams da Silva Viana
177. Declarou que, muito embora o subitem 7.1 do edital tenha feito constar que: 'As propostas de preços serão classificadas conforme o critério do menor preço unitário ou global, a depender do tipo de licitação', não restou dúvidas de que a licitação era do tipo menor preço global, como mencionado reiteradas vezes no corpo editalício, como no cabeçalho, no preâmbulo e no subitem 15.1 (peça 91, p. 30-31) .
178. Aduziu ainda que, assim, não há dúvidas do tipo, nem indícios de julgamento subjetivo pelo pregoeiro (peça 91, p. 31) .
Análise
179. Em relação aos argumentos apresentados quanto à ilegitimidade passiva da prefeita em responder pelas irregularidades constantes do edital, já foram objeto de análise nos parágrafos 16-19 desta instrução, oportunidade em foi considerada plenamente legítima, despiciendo, pois, repeti-la no presente tópico.
180. No que concerne à irregularidade sob análise, é cristalina a contradição entre os comandos editalícios. Enquanto o preâmbulo, assim como o cabeçalho e o subitem 15.1 do edital fazem menção ao 'menor preço global', o item 7.1, tratando dos critérios para julgamento das propostas, fixa o critério de 'menor preço unitário ou global, a depender do tipo de licitação', gerando total insegurança nos licitantes acerca de qual, de fato, seria o parâmetro adotado pelo pregoeiro para julgamento das propostas, o que em última análise pode mesmo ter inviabilizado a participação de interessados no certame. 
181. Cumpre observar, outrossim, que ao cabo do processo foi utilizado o critério do menor preço global (peça 23, p. 132-133; e peça 24, p. 153-155) , aspecto tratado especificamente em tópico anterior (parágrafos 62 a 73 desta instrução) , onde restou consignada sua inadmissibilidade para o caso concreto, contrariando, inclusive, entendimento sumulado pelo TCU. 
182. Por tudo isso, apesar das justificativas apresentadas, não há como afastar os vícios indicados e seus efeitos deletérios para a competitividade do certame em tela, com afronta ao princípio do julgamento objetivo (art. 3º, caput, in fine, da Lei 8.666/93) . 
183. Assim, rejeitam-se as razões de justificativa dos defendentes quanto à irregularidade sob análise.
Irregularidade
 Subitem 9.5.16 - 'limitação de horário às 12h e 14h e nos últimos dias do prazo recursal para esclarecimento/impugnação/informações (itens 8.3, 19.4.1 e 19.5) , sem comprovação de ser este o horário ordinário de funcionamento da Administração, em violação ao direito de recurso (art. 109, I, da Lei 8.666/1993) e ao contraditório e à ampla defesa (CF, art. 5º, LV) '.
Das Razões de Justificativa da Sra. Maria Lucir Santos de Oliveira
184. Afirmou que a Prefeitura Municipal de Beruri- AM tem como horário de expediente das 8h às 14h, nos termos do Memorando Circula nº 075/2017, devidamente publicado e afixado no quadro de avisos da prefeitura, anexando o referido memorando à peça 104, em que consta como o motivo para o expediente reduzido a economia de energia elétrica (peça 102, p. 17) .
185. Aduziu ainda que o atendimento ao público ocorre de 8 às 12h, razão pela qual após este horário nenhum interessado será atendido, sendo este o motivo pelo qual não se aceitaram quaisquer documentos após este lapso temporal. Acrescentou também que das 12 às 14h o expediente ocorre de forma interna, com a finalidade de dar andamento nos procedimentos (peça 102, p. 17) .
186. Declarou ainda que não houve ilegalidade por parte da prefeitura em limitar o horário de atendimento até às 12h, visto ser este o período em que os órgãos municipais realizam atendimento ao público externo (peça 102, p. 17) .
Das Razões de Justificativa do Sr. Williams da Silva Viana
187. Afirmou que o horário de funcionamento da Comissão Permanente de Licitação é até às 14h, nos dias de segunda a sexta-feira (peça 91, p. 31) . 
188. Aduziu também que ocorreu um erro material (de digitação) , no subitem 8.3 do edital, que consignou: 'Para efeito de interposição recursal e das contrarrazões, o limite máximo estabelecido será até às 12 horas do dia do vencimento do respectivo prazo, no protocolo geral da CPL', quando na verdade o prazo é até às 14 horas, conforme consta dos subitens 19.4.1 e 9.5 do edital (peça 91, p. 31) .
189. Ressaltou ainda que não houve nenhum prejuízo no protocolo de qualquer manifestação das interessadas e licitantes. Outrossim, todos os prazos decorrentes de lei específica foram concedidos e não houve cerceamento de defesa e contraditório que colocasse em cheque a conduta do pregoeiro (peça 91, p. 32) .
Análise
190. Os argumentos apresentados pela prefeitura explicam os motivos pelos quais os horários de expediente para o recebimento de recursos, contrarrazões, pedidos de esclarecimento ou de impugnação foram limitados no edital de licitação, apresentando, inclusive a norma que trata da fixação do horário, aproveitando tais argumentos também à defesa do Sr. Williams, motivo pelo qual acatam-se as razões de justificativa apresentadas, quanto a irregularidade sob análise.
Irregularidade
 Subitem 9.5.17 - 'exigência de garantia estabelecida de maneira condicional no instrumento convocatório (item 11.1 do edital) , sob conveniência e oportunidade da Administração, na data de 'assinatura do contrato', em detrimento do disposto no art. 56, caput, e §§ 1º a 3º, da Lei 8.666/1993'.
Das Razões de Justificativa da Sra. Maria Lucir Santos de Oliveira
191. Afirmou que não houve previsão condicional no instrumento convocatório de que a empresa somente iria participar do certame licitatório se pagasse os 5%. Declarou também que o pagamento do montante de 5% do valor do contrato seria feito pela empresa vencedora, na data de assinatura do contrato, em forma de caução (peça 102, p. 18) .
192. Aduziu ainda que a exigência de garantia contratual constitui uma faculdade a ser exercida pelo ente contratante, que deve analisar, em cada caso, os riscos que o objeto do contrato pode trazer à entidade e à coletividade (peça 102, p. 18) .
Das Razões de Justificativa do Sr. Williams da Silva Viana
193. Afirmou que o edital, em seu subitem 11.1, deixou facultativa a exigência de garantia, apenas transcrevendo os termos do art. 56, caput da Lei de Licitações e Contratos, a saber (peça 91, p. 32) : 
Art. 56. A critério da autoridade competente, em cada caso, e desde que prevista no instrumento convocatório, poderá ser exigida prestação de garantia nas contratações de obras, serviços e compras.
194. Aduziu anda que item 11.1 do edital foi claro e transparente, estabelecendo que, por ocasião da assinatura do contrato, ficava facultada ao ente contratante a exigência de que a empresa a ser contratada prestasse garantia de até 5% (peça 91, p. 33) .
195. Informou também que o licitante que resolvesse participar do certame deveria planejar-se para prestar a aludida garantia, caso tivesse de pagá-la na assinatura do contrato (peça 91, p. 33) . 
196. Afirmou ainda que a Administração também tem a faculdade de decidir em que momento solicitar a garantia, não sendo necessária sua decisão na publicação do edital, mas sim na fase contratual (peça 91, p. 33) .
Análise
197. Segundo o art. 56, caput, e §§ 1º a 3º, da Lei 8.666/1993, subsidiariamente observado no âmbito do pregão, é faculdade da autoridade competente a exigência de garantia contratual, normalmente limitada a até 5% do valor de contrato, sob uma das modalidades ali dispostas, a critério do contratado, devendo, entretanto, estar prevista no edital, sob pena de não poder ser exigida posteriormente.
198. Pois bem, o disposto no item 11.1 do edital (peça 22, p. 143) viola a previsão legal, ao fixar o momento da celebração do contrato para o exercício da faculdade de exigir a garantia reconhecida à Administração, quando o correto seria isso já ter sido especificado - de maneira afirmativa e definitiva, não condicional - no instrumento convocatório, de forma a não dar margem a incertezas e dúvidas por parte dos licitantes. 
199. Assim, a previsão editalícia realmente constitui uma irregularidade, visto que a exigência de garantia, enquanto elemento surpresa, pôde vir a impactar de forma decisiva na elaboração das propostas dos concorrentes e até mesmo na competitividade do certame, não havendo nada nas justificativas apresentadas que deponha em contrário.
200. Portanto, os argumentos apresentados não conseguiram elidir a irregularidade constatada, motivo pelo qual se rejeitam as razões de justificativa dos defendentes a respeito da ocorrência.
Irregularidade
 Subitem 9.5.18 - 'utilização de critérios subjetivos para limitação econômica dos lances do pregão (item 17.1.6 do edital) , em violação aos princípios do julgamento objetivo e da proposta mais vantajosa (art. 3º, caput, da Lei 8.666/1993) '.
Das Razões de Justificativa da Sra. Maria Lucir Santos de Oliveira
 Nada foi argumentado a respeito da irregularidade em si, mas apenas que caberia ao Sr. Williams, pregoeiro e responsável pela confecção do edital, responder por tal falha (peça 102, p. 19) .
Das Razões de Justificativa do Sr. Williams da Silva Viana
201. Afirmou que o instrumento convocatório prevê no item 17.1.6 que o pregoeiro: 'A qualquer tempo, objetivando a otimização da etapa de lances verbais, poderá estabelecer a cada rodada, valor mínimo entre os lances', não havendo nenhuma irregularidade nesse dispositivo, estando de acordo com os princípios da eficiência e da busca do melhor preço para Administração (peça 91, p. 33-34) .
202. Aduziu ainda que o pregoeiro não só pode, como é recomendável que o faça, trazendo tal medida racionalização e celeridade à fase de lances, visto ser inadmissível que um licitante ofereça lance de, por exemplo, R$ 1.000,00, e o licitante seguinte apresente lance de R$ 999,00 (peça 91, p. 34) .
203. Apresentou também doutrina de Marçal Justen Filho, que defende a inclusão, no edital, de limites mínimos para os lances, enquanto Jacoby Fernandes, por seu turno, vai mais longe e admite que a definição de limites mínimos entre os lances seja efetuada pelo pregoeiro, mesmo que o edital nada tenha disciplinado nesse sentido (peça 91, p. 34) .
204. Afirmou ainda que, assim, não houve ofensa ao princípio do julgamento objetivo do certame (peça 91, p. 34) .
Análise
205. Em relação aos argumentos apresentados quanto à ilegitimidade passiva da prefeita em responder pelas irregularidades constantes do edital, já foram objeto de análise nos parágrafos 16-19 desta instrução, oportunidade em foi considerada plenamente legítima, despiciendo, pois, repeti-la no presente tópico.
206. Quanto à irregularidade em si, observa-se ser possível esta limitação, a fim de tornar mais eficiente a fase de lances e impedir propostas com descontos insignificantes, que visem apenas 'cobrir' lances anteriores, mas com pouco impacto em redução de preços, o que reduz a eficiência do processo de contratação e limita a busca da proposta mais vantajosa para a administração. 
207. Não obstante, embora possível, este procedimento deve ser obrigatoriamente previsto no instrumento convocatório, sobretudo quanto aos critérios de redução de valores, absolutos ou percentuais, que serão implementados em cada rodada de lances, sob pena de limitar a plena participação dos concorrentes, podendo até mesmo deixarem-se de conseguir propostas mais vantajosas para a Administração, em razão de fixação de parâmetros de redução desarrazoados ou desproporcionais. 
208. No caso concreto, o item 17.1.6 (peça 22, p. 147) , a despeito de prever a possibilidade de 'valor mínimo entre os lances', deixa de estabelecer quais os critérios serão sucessivamente utilizados para fixação dessa limitação econômica de lances, inviabilizando o planejamento prévio de licitantes e, até mesmo, o máximo benefício possível na fase de negociação das propostas, visto que remete a definição, em cada caso, a fatores subjetivos do pregoeiro, em afronta aos princípios do julgamento objetivo e da proposta mais vantajosa (art. 3º, caput, da Lei 8.666/93) .
209. Entendimento nesse sentido, pode ser constatado no extrato a seguir do Acórdão 671/2013-TCU-Plenário, da relatoria do Ministro-Relator Valmir Campelo:
9.2. alterar a redação do Acórdão 306/2013-TCU-Plenário, que passa a vigorar nos seguintes termos:
 (...) 
9.2. recomendar à Infraero, com base no art. 250, inciso III, do Regimento Interno do TCU, que, quando vier a estabelecer um intervalo mínimo de diferença de valores entre os lances, tal qual regrado pelo art. 17, § 1º, inciso I da Lei 12.462/2011, preveja mecanismos que coíbam a possibilidade de eventual licitante - que venha sistematicamente ofertando propostas intermediárias - de cobrir o menor preço por desconto irrisório, como, por exemplo, obrigando a apresentação de lances com intervalo mínimo aplicado, tanto com relação às propostas de cada licitante, como também com relação à melhor proposta, no caso de o lance intentar cobrir o menor preço;
9.3. recomendar ao Ministério do Planejamento e à Casa Civil, com base no art. 250, inciso III, do Regimento Interno do TCU, que estudem a inclusão no regulamento do RDC, na hipótese prevista no art. 17, § 1º, inciso I, da Lei 12.462/2011 c/c art. 18, parágrafo único e art. 20 do Decreto 7581/2011, de mecanismos que coíbam a possibilidade de eventual licitante - que venha sistematicamente ofertando propostas intermediárias - de cobrir o menor preço por desconto irrisório, como, por exemplo, obrigando a apresentação de lances com intervalo mínimo aplicado, tanto com relação às propostas de cada licitante, como também com relação à melhor proposta, no caso de o lance intentar cobrir o menor preço;
9.4. recomendar ao Banco do Brasil, com base no art. 250, inciso III, do Regimento Interno do TCU, que tome as providências necessárias em seu sistema eletrônico de licitações ('Licitacoes-e') , de modo a viabilizar o cumprimento dos itens 9.2 e 9.3 da presente decisão pelos usuários da ferramenta;
210. Por tais motivos, os argumentos apresentados não conseguiram elidir o vício detectado.
211. Assim, rejeitam-se as razões de justificativa dos defendentes quanto à irregularidade sob análise.
Irregularidade
 Subitem 9.5.19 - 'incompatibilidade entre os itens 5.12 do termo de referência e os itens 10.1.7.2 e 10.2.8 do edital acerca da subcontratação do objeto, em ofensa aos art. 3º, II, da Lei 10.520/2002 c/c art. 8º, II, do Decreto 3.555/2000, art. 9º, § 2º, do Decreto 5.504/2005 e art. 6º, IX, do Estatuto das Licitações'.
Das Razões de Justificativa da Sra. Maria Lucir Santos de Oliveira
212. Afirmou que as cláusulas 10.1.7.2. e 10.2.8 do edital tratam de uma faculdade da Administração Pública, ou seja, que não é obrigatória a exigência de a vencedora efetuar a subcontratação de microempresa ou empresa de pequeno porte com sede no município (peça 102, p. 19) .
213. Aduziu ainda que o caso em tela se destinava às empresas que não possuíam sede no Município de Beruri - AM, visando à subcontratação, para facilitar os trâmites laborais e a prestação de serviços da empresa licitante (peça 102, p. 20) . 
214. Informou também que a subcontratação de contratos firmados entre a Administração Pública e empresas, desde que constituam pequena parte do objeto contratual, está prevista no art. 72, da Lei 8.666/1993 (peça 102, p. 20) .
215. Afirmou ainda que a subcontratação de empresa, como regra geral, deve ter previsão clara no instrumento convocatório, o que de fato foi devidamente especificado (peça 102, p. 20) .
Das Razões de Justificativa do Sr. Williams da Silva Viana
216. Afirmou que houve uma aparente incompatibilidade entre o edital e o termo de referência, pois enquanto os subitens 10.1.7.2 e 10.2.8 do edital estabeleceram que, no ato de assinatura da ata de registro de preços, a Administração, a seu critério discricionário, poderia exigir dos licitantes vencedores a subcontratação de microempresa ou empresa de pequeno porte com sede no município da entidade contratante, até o limite de 10% dos quantitativos adjudicados e homologados ao licitante que ofereceu a menor proposta de preços para cada item, o subitem 5.12 do termo de referência estabeleceu que não seria permitida a subcontratação parcial ou total do objeto (peça 91, p. 34-36) .
217. Aduziu que deve prevalecer o texto do edital, suprimindo a suposta incompatibilidade, visto que em seu subitem 10.1.2 consta que deve prevalecer, em caso de divergência, as especificações e condições do edital (peça 91, p. 35) . 
218. Afirmou ainda que o pregoeiro não foi o autor do termo de referência, mas sim o J. Batista P. Picanço, Secretário Municipal de Educação e Cultura, à época (peça 91, p. 36) .
Análise
219. Como aduzido, soa flagrante a contradição entre os itens os itens 5.12 do termo de referência (peça 22, p. 155) e os itens 10.1.7.2 e 10.2.8 do edital (peça 22, p. 139 e 142) , sendo que, enquanto o primeiro veda peremptoriamente a subcontratação, total ou parcial, os demais, a critério da Administração no momento da formalização do contrato, admitem seja realizada, chegando, inclusive, a estipular que eventuais subcontratadas devem ter sede na municipalidade.
220. De princípio, cabe destacar que o termo de referência é instrumento essencial para a definição do objeto de contratação, devendo ser capaz de fornecer todos os elementos necessários e suficientes para a Administração, além de estipular deveres do contratante e contratado (art. 3º, II, da Lei 10520/2002, c/c art. 8º, II, do Decreto 3555/2000 e art. 3, Inciso XI, do Decreto 10024/2019, todos em subsidiariedade ao art. 6º, IX, do Estatuto das Licitações) . 
221. Portanto, termo de referência é baliza para definição do objeto, que vincula tanto a Administração quanto os licitantes, não sendo cabíveis e aceitáveis discrepâncias tão marcantes entre este instrumento e o edital do certame, o que denota, no mínimo, falha no planejamento da licitação. Neste sentido, entre muitos outros, os Acórdão 531/2007-TCU-Plenário, Relator Ubiratan Aguiar e 1617/2019-TCU-Plenário, Relator Marcos Bemquerer Costa. 
222. De outra face, a subcontratação parcial, malgrado possa ser autorizada pela Administração, ocupa a esfera facultativa do contratado, não podendo ser a ele imposta, sobretudo sob a condicionante de escolha discricionária da Administração entre este ou aquele prestador de serviço. Segundo entende o TCU (Acórdão 834/2014-TCU-Plenário, Relator André de Carvalho) , 'a subcontratação deve ser tratada como exceção, de tal modo que a jurisprudência do TCU só tem admitido, em regra, a subcontratação parcial e, ainda assim, quando não se mostrar viável sob a ótica técnico-econômica a execução integral do objeto por parte da contratada e desde que tenha havido autorização formal do ente contratante'. 
223. Nesse contexto, caso factível e desejável a contratação de prestadores de serviços locais para prestação dos serviços de transporte escolar, a Administração, dentro de sua autonomia, poderia ter optado pela licitação parcelada do objeto, ou mesmo ter definido a adjudicação por item de serviços, para favorecer que maior número de prestadores domiciliados no município acorresse ao certame. 
224. Apesar disso, preferiu proceder de forma contrária: não realizou a licitação parcelada do objeto; fixou como critério para adjudicação o preço global; incluiu cláusula editalícia obrigando a subcontratação até o limite de 10% do contrato; e, ainda por cima, condicionou tal subcontratação a futuro juízo de conveniência e oportunidade, a ser estabelecido no momento da assinatura da ata de registro de preços.
225. Cabe destacar ainda que o Sr. Williams, ao assinar edital contendo incompatibilidade entre o item 5.12 do termo de referência e os itens 10.1.7.2 e 10.2.8 do edital acerca da subcontratação do objeto, embora não tenha elaborado o termo de referência, visto esse ter sido assinado pelo Sr. J. Batista P. Picanço, Secretário Municipal de Educação e Cultura à época, incorreu em conduta irregular, ao falhar na revisão do conteúdo do edital e de seus anexos, possibilitando a existência de discrepâncias tão marcantes entre o edital do certame e seu termo de referência. 
226. Portanto, os argumentos apresentados não conseguiram elidir a irregularidade constatada, motivo pelo qual se rejeitam as razões de justificativa dos defendentes a respeito da ocorrência.
Irregularidade
 Subitem 9.5.20 - 'previsão de inspeção de embarcações por engenheiros sem a exigência de ART (item 5.13 do Termo de referência) , em inobservância ao art. 1º da Lei 6.496/1977, aos arts. 5º e 6º da Resolução Confea 425/1998 e à Súmula TCU 260'.
Das Razões de Justificativa da Sra. Maria Lucir Santos de Oliveira
227. Afirmou que ocorreu um erro material, em que o responsável pela elaboração do edital da licitação não incluiu que a inspeção das embarcações deveria ser feita por engenheiro com ART, devendo, pois, manifestar-se a respeito (peça 102, p. 20) .
Razões de Justificativa do Sr. Williams da Silva Viana
228. Afirmou que não foi o autor do termo de referência, mas sim o Sr. J. Batista P. Picanço, Secretário Municipal de Educação e Cultura, à época (peça 91, p. 37) .
229. Aduziu ainda que mesmo que não esteja previamente disposto no edital, é dever do gestor exigir apresentação de ART referente a qualquer tipo de serviços de engenharia prestado por responsável técnico, que no caso é engenheiro (peça 91, p. 37) . 
230. Salientou também que este serviço é acessório e secundário, em relação ao objeto (transporte fluvial) , bem como o engenheiro é pertencente ao contratante, ou seja, ao Município de Beruri - AM, por meio da Secretaria Municipal de Educação e Cultura (peça 91, p. 37) .
231. Afirmou ainda não ter havido ofensa ao princípio da legalidade (peça 91, p. 37) .
Análise
232. Em relação aos argumentos apresentados quanto à ilegitimidade passiva da prefeita em responder pelas irregularidades constantes do edital, já foram objeto de análise nos parágrafos 16-19 desta instrução, oportunidade em foi considerada plenamente legítima, despiciendo, pois, repeti-la no presente tópico.
233. Ao fixar no termo de referência que a vistoria das embarcações do contratado seria realizada por responsável técnico da prefeitura, que deveria 'ser necessariamente engenheiro em atividade regular' (peça 22, p. 155) , a Administração tornou obrigatória a exigência e registro da Anotação de Responsabilidade Técnica (ART) . 
234. Isso porque, segundo dispõe o art. 1º da Lei 6.496/1977, todo contrato para prestação de quaisquer serviços profissionais referentes à Engenharia, à Arquitetura e à Agronomia fica sujeito à Anotação de Responsabilidade Técnica, sendo obrigação do contratante providenciar tal anotação junto ao Conselho Federal de Engenharia e Agronomia de jurisdição onde o serviço for ser prestado (arts. 5º e 6º da Resolução Confea 425/1998) . 
235. Neste sentido, a Súmula 260 do TCU, que assim dispõe: 
É dever do gestor exigir apresentação de Anotação de Responsabilidade Técnica - ART referente a projeto, execução, supervisão e fiscalização de obras e serviços de engenharia, com indicação do responsável pela elaboração de plantas, orçamento-base, especificações técnicas, composições de custos unitários, cronograma físico-financeiro e outras peças técnicas. 
236. Logo, é irregular a omissão indicada no termo de referência do Pregão Presencial, que, por conseguinte, não veio a ser suprida no edital do certame.
237. Ressalte-se, ainda, que, em face de o Sr. Williams não ter elaborado/assinado o termo de referência, não há nexo de causalidade entre a irregularidade apontada no referido documentos e a elaboração/assinatura do edital, devendo, pois serem afastada sua responsabilidade quanto à irregularidade, perdurando, porém, a responsabilidade da prefeita, ao homologar o certamente.
238. Assim, rejeitam-se as razões de justificativa apresentadas pela prefeita a acatam-se as apresentadas pelo pregoeiro.
Irregularidade
 Subitem 9.5.21 - 'falha na definição da vigência contratual, com divergência entre o previsto no termo de referência e na minuta que acompanha o edital e o prazo efetivamente consignado em contrato, em inobservância ao art. 55, XI, da Lei 8.666/1993'.
Das Razões de Justificativa da Sra. Maria Lucir Santos de Oliveira
239. Afirmou que, no termo de referência do Pregão Presencial 001/2019, o prazo de vigência previsto é de doze meses após a homologação do certame licitatório (peça 102, p. 20) .
240. Aduziu ainda que no edital está estabelecido que o prazo será de doze meses de vigência máxima, vedada sua prorrogação, além de informar que, na minuta de contrato, o prazo de duração também foi de doze meses, logo, não havendo divergência entre o tempo de vigência previsto para a execução dos serviços a serem prestados (peça 102, p. 20-21) .
241. Afirmou ainda que, na minuta do contrato, foi deixado um espaço em branco para que, após a homologação, fosse definido, de fato e de direito, o início da vigência contratual, para justamente não haver divergência de prazos (peça 102, p. 21) .
242. Informou também que, ante o exposto, não houve divergência, sendo o prazo de vigência informado de forma clara e específica, não havendo dúvidas quanto ao tema (peça 102, p. 21) .
Razões de Justificativa do Sr. Williams da Silva Viana
243. Afirmou que o termo de referência estabeleceu que os preços registrados por meio da licitação teriam validade por período de doze meses, contados a partir da data de homologação do pregão, e que o prazo de vigência do contrato seria de dez meses (peça 91, p. 38) .
244. Aduziu ainda que houve um erro material na redação da minuta do contrato anexa ao edital, pois foi publicada com prazo diferente ao disposto no termo de referência, afirmando, porém, que se tratava meramente de uma minuta (modelo) e não de um documento oficial, não tendo havido prejuízo às licitantes, à contratada e à Administração (peça 91, p. 38) . 
Análise
245. Consultando os elementos dos autos, pode-se constatar que: 
 a)  o item 11.3 do termo de referência (peça 22, p. 157) fixa o prazo de vigência do contrato em 10 (dez) meses;
 b)  a minuta do contrato que acompanha o edital do certame, mais precisamente a sua Cláusula Sexta (peça 22, p. 185) estipula que os serviços terão prazo de duração de 12 (doze) meses; 
 c)  a ata de registro de preços (item 10.1.5 do edital - peça 1, p. 22) tem vigência prevista de 12 (doze) meses; 
 d)  o extrato de publicação do contrato, que consta da peça 28, tem-se prazo de execução de 10 (dez) meses, com vigência entre 29/3/2019 a 29/1/2020; e
 e)  a via do contrato firmado com a empresa vencedora do pregão tem prazo de 10 (dez) meses (peça 96, p. 2-6) .
246. Frente a estas evidências, resta constatada a falha na definição na vigência contratual, em afronta ao art. 55, inciso XI, da Lei 8.666/93, sendo claro o descompasso entre a previsão inicial no termo de referência e aquele previsto na minuta do futuro contrato que, a julgar pela publicação do extrato da contratação, acabou por não ser observado (peça 28) , donde se conclui que provavelmente o contrato firmado entre as partes tem vigência diferente da minuta apresentada na licitação, o que deu margem a tumulto e insegurança jurídica no processo licitatório, com potencial de restringir indevidamente o caráter competitivo do certame. 
247. Assim, os argumentos apresentados não conseguiram elidir a irregularidade constatada, motivo pelo qual se rejeitam as razões de justificativa dos defendentes a respeito da ocorrência.
Irregularidade
Subitem 9.5.22 - 'elaboração do edital de pregão pelo pregoeiro, em violação ao disposto no art. 3º, IV, da Lei 10.520/2002, no art. 9º, I a IX, do Decreto 3.555/2000 e no art. 40, § 1º, da Lei 8.666/1993 e ao princípio da segregação de funções administrativas'.
Das Razões de Justificativa da Sra. Maria Lucir Santos de Oliveira
248. Afirmou que houve um equívoco por parte do TCU em entender que o Sr. Williams elaborou o edital no exercício da função de Pregoeiro, visto que exercia também função de Vice-Presidente de Comissão de Licitação, nos termos do Decreto 40-A/2018 - GPMB (peça 102, p. 21) . 
249. Aduziu que o Sr. Williams foi nomeado Pregoeiro pelo Decreto 042/2018 (peça 103, p. 3) e que tais decretos de nomeação constam do processo e estão anexos à presente resposta, não havendo, pois, ilegalidade por parte do Sr. Williams, quando, na função de Vice-Presidente da Comissão de Licitação, elaborou edital do Pregão Presencial 001/2019 (peça 102, p. 21) .
Razões de Justificativa do Sr. Williams da Silva Viana 
250. Afirmou que suas razões de justificativa a respeito dessa irregularidade são as mesmas apresentadas quando arguiu sua ilegitimidade para responder pelas ocorrências detectadas no edital, resumidas nos parágrafos 20-25 desta instrução (peça 91, p. 38) .
Análise
251. Em relação ao argumento apresentado quanto à ilegitimidade passiva do pregoeiro em responder pelas irregularidades constantes do edital, já foi objeto de análise nos parágrafos 26-29 desta instrução, oportunidade em foi considerado plenamente legítimo, despiciendo, pois, repeti-la no presente tópico.
252. Quanto ao mérito da irregularidade, pode-se constatar que, de fato, foi o Sr. Williams dos Santos Viana, na condição de Pregoeiro, quem firmou o edital do Pregão Presencial 1/2009, conforme se constata na peça 22, p. 152.
253. Como é de conhecimento geral, a elaboração do edital do pregão não se inclui entre as atribuições do pregoeiro (art. 3º, inciso IV, da Lei 10520/2002, c/c o art. 9º, incisos I a IX, do Decreto 3555/2000 e art. art. 40, § 1º, da Lei 8666/1993) , pois viola o princípio da segregação de funções, que deve permear toda a Administração Pública.
254. Constatado que foi o Sr. Williams quem assinou o edital, não cabe a alegação de que ele teria assinado não na função de Pregoeiro, mas de Vice-Presidente da Comissão Permanente de Licitação, visto que, além de constar no final do edital, à peça 22, p. 152, o nome do Sr. Williams como subscritor e o cargo de Pregoeiro, trata-se da mesma pessoa, que tanto dirigiu o processo licitatório de pregão como elaborou o edital, o que feriu o princípio da segregação de funções. 
255. Como aponta a mansa e pacífica jurisprudência do TCU, 'a segregação de funções, princípio básico de controle interno que consiste na separação de atribuições ou responsabilidades entre diferentes pessoas, deve possibilitar o controle das etapas do processo de pregão por setores distintos e impedir que a mesma pessoa seja responsável por mais de uma atividade sensível ao mesmo tempo' (Acórdão 2829/2015-TCU-Plenário, Relator Bruno Dantas) . 
256. Portanto, os argumentos apresentados não conseguiram elidir a irregularidade constatada, motivo pelo qual se rejeitam as razões de justificativa dos defendentes a respeito da ocorrência.
Irregularidade
 Subitem 9.5.23 - 'publicação do extrato do contrato celebrado com a Rio Solimões Navegação e Transportes LTDA - EPP além do prazo estipulado no art. 61, parágrafo único, da Lei 8.666/1993 (5º dia útil do mês seguinte ao de assinatura do contrato) '.
Das Razões de Justificativa da Sra. Maria Lucir Santos de Oliveira
257. Afirmou que a publicação do extrato do contrato foi efetuada tempestivamente, contudo a publicação foi realizada por afixação no quadro de avisos da prefeitura, em cumprimento ao princípio da publicidade, não havendo, pois, nenhuma ilegalidade (peça 102, p. 22) .
Razões de Justificativa do Sr. Williams da Silva Viana
258. Alegou que a irregularidade não pode ser oponível ao pregoeiro o qual não participou da fase de elaboração, assinatura do contrato administrativo com a empresa vencedora e publicação no Diário Oficial dos Municípios do Estado do Amazonas (peça 91, p. 39) . 
259. Aduziu também que tal atribuição administrativa é de mero expediente e realizada pela Sra. Ana Paula da Silva Saraiva e não pelo pregoeiro, conforme consta do extrato do edital juntado aos autos, à peça 91, p. 39.
Análise
260. Conforme se verifica na peça 28, ocorreu sim a publicação do extrato do contrato no Diário Oficial dos Municípios do Estado do Amazonas, de 8/5/2019, pela Prefeitura Municipal de Beruri - AM, constando como responsável pela publicação a Sra. Ana Paula da Silva Saraiva, Membro da Comissão Permanente de Licitação, nomeada pelo Decreto 040-A/2018-GPMD, de 2/5/2018, constante à peça 103.
261. Diante da publicação do extrato do contrato no Diário Oficial de 8/5/2019, verifica-se que, de fato, foi extrapolado o prazo para publicação estabelecido no art. 61, Parágrafo Único, da Lei 8.666/1993, qual seja, o quinto dia útil do mês seguinte ao da assinatura do contrato, que ocorreu em 29/3/2019, conforme consta da peça 28. 
262. O argumento da prefeitura de que a publicação do extrato do contrato foi efetuada tempestivamente, por afixação no quadro de avisos não pode ser aceito. Isso porque, conforme estabelece o Parágrafo Único, do art. 61, da Lei 8.666/1993, a publicação resumida do instrumento de contrato ou de seus aditamentos na imprensa oficial é condição indispensável para sua eficácia, não se prestando a gerar tal efeito a mera publicação do extrato no quadro de avisos da prefeitura.
263. Considerando que a cabe a prefeita a responsabilidade maior pela supervisão dos atos emanados de seus agentes, não se pode afastar a responsabilidade da mandatária maior do município sobre a irregularidade sob análise, visto que o vício na publicação do extrato do contrato tem o efeito de prejudicar a eficácia do instrumento contratual, devendo ser rejeitadas suas razões de justificativa.
264. Quanto à responsabilidade do Sr. Williams a respeito da irregularidade sob análise, esta deve ser afastada, visto que não foi o responsável pela publicação do extrato, devendo, pois, suas razões de justificativa serem acatadas.
Diligência ao Município de Beruri - AM
265. Por meio da instrução de peça 70, cuja proposta de encaminhamento contou com anuência da Unidade Técnica, por delegação de competência (peça 71) , mediante Despacho do Ministro-Relator (peça 72) , foi determinado realizar diligência ao Município de Beruri - AM para que, em adendo à documentação remetida por meio do Ofício nº 937/2019- GPMB/AM, de 7/11/2019, no prazo de 15 (quinze) dias, encaminhasse toda a documentação orçamentária, contábil, bancária e fiscal atinente aos pagamentos aviados no contrato decorrente do Pregão Presencial 1/2019, firmado com a empresa Rio Solimões Navegação e Transportes Ltda. - EPP, desde sua celebração até o momento do envio da documentação a este Tribunal ou, se for o caso, do seu desfazimento, especificando e organizando o rol de despesas referentes ao referido certame, conforme quadro a seguir, juntando, ordenadamente, mês a mês, a documentação comprobatória, em especial as notas fiscais, atestados de recebimento, notas de empenhos, ordens de pagamento, extratos bancários, razão contábil específico da firma Rio Solimões Navegação e Transportes Ltda. - EPP: 
	Despesas referentes ao Pregão Presencial 001/2019, pagas à firma Rio Solimões Navegação e Transportes Ltda.-EPP

	Nº da nota fiscal
	Data do pagamento
	Valor pago (R$) 
	Conta bancária debitada
	Nº da ordem bancária
	Período contratual pago

266. Por meio do ofício de peça 73, foi procedida à realização da diligência junto à Prefeitura Municipal de Beruri - AM, tendo o aludido expediente sido recebido conforme o AR de peça 85.
Documentos Apresentados em Atendimento à Diligência e sua Análise 
267. A prefeitura apresentou resposta à diligência por meio do expediente de peça 94, juntando a documentação de peças 95-101
268. Cabe informar que a prefeitura, em sua resposta, não apresentou o quadro cujo modelo consta acima, em que deveria especificar e organizar o rol de despesas referentes ao certame licitatório sob análise. 
269. A ausência do referido quadro dificultou sensivelmente a análise da documentação apresentada, comprometendo as conclusões a respeito da regular aplicação dos recursos.
270. Ante tal dificuldade, far-se-á adiante uma análise da documentação juntada pela prefeitura, em busca de verificar a higidez na aplicação dos recursos, considerando tanto os documentos apresentados em resposta à última diligência (peças 94-101) , assim como os apresentados por meio do Ofício nº 937/2019- GPMB/AM, de 7/11/2019 (peça 22, p. 26-29) .
271. Destaque-se ainda que, além de não constar da resposta à diligência o quadro de informações comentado anteriormente, o teor do ofício que deveria ser a resposta à diligência (peça 94) é o mesmo que o do ofício de resposta à audiência, juntado à peça 102, o que também dificultou a análise da documentação juntada pela prefeitura aos autos, visto que não há referência específica à documentação encaminhada em resposta à diligência (às peças 95-101) . 
272. Em que pese tais falhas na apresentação da resposta da prefeitura à diligência, visando chegar-se a uma avaliação a respeito da referida documentação, serão analisados os documentos apresentados, para ao final propor-se encaminhamento a respeito.
273. Visando facilitar a análise, após compulsar a documentação de peça 22, p. 26-29, e de peças 95-101, procurou-se preencher o quadro de informações que deveria ter sido preenchido pela prefeitura quando da resposta à diligência, tendo sido inseridas mais duas colunas (Conta bancária creditada e Origem do recurso) , bem como foram anotadas informações julgadas relevantes sobre a referida documentação, após o quadro a seguir.
	Despesas referentes ao Pregão Presencial 001/2019, pagas à firma Rio Solimões Navegação e Transportes Ltda.-EPP

	Nº da nota fiscal
	Data do pagamento
	Valor pago (R$) 
	Conta bancária debitada
	Conta bancária creditada
	Nº da ordem bancária creditada
	Período contratual pago
	Origem do recurso

	000373
	28/5/2019
	92.693,00
	BB-Agência: 0818-4, Conta corrente: 20.073-5, Titular: PM Beruri - FEB
	BB- Agência: 0818-4 Conta corrente: 28.954-X. Titular: Rio Solimões Navegação e
	02345
	2/4/2019 a 1º/5/2019
	Fundeb 40%

			27.307,00
	BB-Agência: 0818-4, Conta corrente: 14.147-X, Titular: PM Beruri - Pnate
	BB- Agência: 0818-4 Conta corrente: 28.954-X. Titular: Rio Solimões Navegação e
	02346
		Pnate

	000374
	5/7/2019
	92.693,00
	BB-Agência: 0818-4, Conta corrente: 34.472-9, Titular: PM Beruri - FEB
	BB- Agência: 0818-4 Conta corrente: 28.954-X. Titular: Rio Solimões Navegação e
	Não consta
	2/5/2019 a 1º/6/2019
	Fundeb 40%

			27.307,00
	BB-Agência: 0818-4, Conta corrente: 14.147-X, Titular: PM Beruri - Pnat
	BB- Agência: 0818-4 Conta corrente: 28.954-X. Titular: Rio Solimões Navegação e
	Não consta
		Pnate

	000392
	12/8/2019
	92.693,00
	BB-Agência: 0818-4, Conta corrente: 34.472-9, Titular: PM Beruri - FEB
	BB- Agência: 0818-4 Conta corrente:: 28.954-X. Titular: Rio Solimões Navegação e
	03673
	2/6/2019 a 1º/7/2019
	Fundeb 40%

			27.307,00
	Nada consta
	Nada consta
	03698
		Pnate

	000454
	18/9/2019
	92.693,00
	BB-Agência: 0818-4, Conta corrente: 34.472-9, Titular: PM Beruri - FEB
	BB- Agência: 0818-4 Conta corrente: 28.954-X. Titular: Rio Solimões Navegação e
	05334
	2/7/2019 a 3/7/2019
	Fundeb 40%

			27.307,00
	BB-Agência: 0818-4, Conta corrente: 14.147-X, Titular: PM Beruri - Pnat
	BB- Agência: 0818-4 Conta corrente: 28.954-X. Titular: Rio Solimões Navegação e
	05335
		Pnate

	000384
	31/10/2019
	37.000,00
	BB-Agência: 0818-4, Conta corrente: 34.472-9, Titular: PM Beruri - FEB
	BB- Agência: 0818-4 Conta corrente: 28.954-X. Titular: Rio Solimões Navegação e
	05975
	1º/8/2019 a 30/8/2019
	Fundeb 40%

		4/11/2019
	56.000,00
			07428
		Fundeb 40%

		4/11/2019
	27.000,00
	BB-Agência: 0818-4, Conta corrente: 14.147-X, Titular: PM Beruri - Pnat
	BB- Agência: 0818-4 Conta corrente: 28.954-X. Titular: Rio Solimões Navegação e
	06043
		Pnate

	000386
	27/11/2019
	92.693,00
	BB-Agência: 0818-4, Conta corrente: 34.472-9, Titular: PM Beruri - FEB
	BB- Agência: 0818-4 Conta corrente:: 28.954-X. Titular: Rio Solimões Navegação e
	06344
	31/8/2019 a 29/9/2019
	Fundeb 40%

			27.307,00
	Não consta
	Não consta
	06345
		Pnate

	000398
	14/1/2020
	92.693,00
	BB-Agência: 0818-4, Conta corrente: 34.472-9, Titular: PM Beruri - FEB
	BB- Agência: 0818-4 Conta corrente: 28.954-X. Titular: Rio Solimões Navegação e
	Não consta
	30/9/2019 a 29/10/2019
	Fundeb 40%

			27.307,00
	BB-Agência: 0818-4, Conta corrente: 14.147-X, Titular: PM Beruri - Pnat
	BB- Agência: 0818-4 Conta corrente: 28.954-X. Titular: Rio Solimões Navegação e
	Não consta
				Pnate

	000461
	14/1/2020
	92.693,00
	BB-Agência: 0818-4, Conta corrente: 34.472-9, Titular: PM Beruri - FEB
	BB- Agência: 0818-4 Conta corrente: 28.954-X. Titular: Rio Solimões Navegação e
	06344
	29/10/2019 a 30/11/2019
	Fundeb 40%

			27.307,00
	BB-Agência: 0818-4, Conta corrente: 14.147-X, Titular: PM Beruri - Pnat
	BB- Agência: 0818-4 Conta corrente: 28.954-X. Titular: Rio Solimões Navegação e
	06345
		Pnate

	000465
		80.000,00
				30/11/2019 a 19/12/2019
	
	Não consta
	13/4/2020
	50.000,00
	BB-Agência: 0818-4, Conta corrente: 34.472-9, Titular: PM Beruri - FEB
	BB- Agência: 0818-4 Conta corrente: 28.954-X. Titular: Rio Solimões Navegação e
	Não consta
	Não consta
	Não consta

	Total
		1.090.000,00
					
274. Em resposta à diligência, foram encaminhados diversos documentos, entre os quais destacam-se os seguintes:
Termo de Contrato 04/2019-CPL, firmado ente a Prefeitura Municipal de Beruri - AM e a empresa Rio Solimões Navegação e Transportes Ltda. - EPP, no valor de R$ 1.200.000,00, com pagamento estimado mensal de R$ 120.000,00, sendo R$ 1.080.000,00 a serem empenhados no ano de 2019 e R$ 120.000,00, a serem empenhados no ano de 2020, tendo o contrato vigência de dez meses a partir de 29/3/2019 (peça 96, p. 2-6) ;
 b)  Nota Fiscal 000465, de 23/12/2019, no valor de R$ 80.000,00, (peça 96, p. 19) ; Nota Fiscal 000373, de 13/5/2019, no valor de R$ 120.000,00 (peça 98, p. 10) ; Nota Fiscal 000374, de 6/6/2019, no valor de R$ 120.000,00 (peça 98, p. 40) ; Nota Fiscal 000392, de 5/7/2019, no valor de R$ 120.000,00 (peça 98, p. 77) ; Nota Fiscal 000454, de 2/8/2019, no valor de R$ 120.000,00 (peça 99, p. 36) ; a Nota Fiscal 000384, de 2/9/2019, no valor de R$ 120.000,00 (peça 99, p. 65) ; Nota Fiscal 000386, de 1º/10/2019, no valor de R$ 120.000,00 (peça 99, p. 93) ; Nota Fiscal 000398, de 9/11/2019, no valor de R$ 120.000,00 (peça 100, p. 9) e Nota Fiscal 000461, de 10/12/2019, no valor de R$ 120.000,00 (peça 100, p. 58) ; e
c)  Atesto da Nota Fiscal 000373 (peça 98, p. 30) ; Atesto da Nota Fiscal 000374 (peça 98, p. 54) ; Atesto da Nota Fiscal 000392, de 5/7/2019 (peça 99, p. 12) ; Atesto da Nota Fiscal 000384 (peça 99, p. 81) ; Atesto da Nota Fiscal 000386 (peça 99, p. 128) e Atesta da Nota Fiscal 000461 (peça 101, p. 111) .
275. Na resposta à diligência, não foi encaminhada a seguinte documentação:
extrato de conta corrente dos recursos do Programa Nacional de Apoio ao Transporte do Escolar (Pnate) ; 
rol de despesas mediante o preenchimento do modelo de quadro enviado na diligência;
Atestos relativos às Notas Fiscais 000465, 000454 e 000398; 
Ordens Bancárias relativas ao pagamento da Nota Fiscal 000374; 
Comprovantes de Transferência Bancária no valor de R$ 27.307,00, relativos à parte do pagamento das Notas Fiscais 000392 e 000386; 
Ordens Bancárias relativas à Nota Fiscal 000398; 
Comprovantes de Transferência Bancária, Notas de Liquidação e Ordens de Pagamento relativos à Nota Fiscal 000465; 
Nota Fiscal, Nota de Lançamento e Ordens Bancárias relativas ao pagamento de R$ 50.000,00, efetuado em 13/4/2020 à empresa Rio Solimões Navegação; e
documentação hábil a explicar a existência da diferença entre o valor do contrato (R$ 1.200.000,00) e os pagamentos efetuados mediante a documentação enviada em resposta à diligência, no valor de R$ 1.090.000,00.
276. Analisando a documentação enviada em resposta à diligência, bem como observando os documentos faltantes acima relacionados, não se é capaz de se chegar a uma conclusão a respeito da correta aplicação dos recursos, sendo conveniente que tal análise seja procedida pela entidade concedente das verbas do Pnate ao município, o Fundo Nacional de Desenvolvimento da Educação (FNDE) , quando da análise da prestação de contas dos recursos repassados no ano de 2019, seguindo a jurisprudência do TCU no sentido de que a responsabilidade primária pela fiscalização e análise da correta aplicação dos recursos federais transferidos a estados e municípios compete ao órgão ou entidade concedente (Acórdão 1620/2019-TCU-Segunda Câmara e 1252/2019-2ª Câmara, de relatoria do Ministro Marcos Bemquerer Costa; 1831/2019-1ª Câmara, de relatoria do Ministro Augusto Sherman Cavalcanti; Acórdão 4418/2018-1.ª Câmara, de relatoria do Ministro Weder de Oliveira; 4698/2018-1ª Câmara, de relatoria do Ministro Vital do Rêgo Filho; 4942/2017-1ª Câmara, de relatoria do Ministro Bruno Dantas, entre outros) . . 
277. Antes, porém, visando verificar como anda a referida prestação de contas, mediante consulta ao sistema Sigpc do FNDE, verificou-se que a situação se encontra como adimplente, tendo o processo sido encaminhado ao Conselho de Acompanhamento e Controle Social do Fundeb  (Cacs-Fundeb) para emissão de parecer.
278. Isso posto, propõe-se dar ciência ao FNDE respeito das observações e inconsistência anotadas na presente instrução, especificamente no presente tópico Documentos Apresentados em Atendimento à Diligência e sua Análise, visando formar juízo sobre a existência ou não de irregularidades na aplicação das verbas, quando da análise da prestação de contas dos recursos do Pnate repassados no ano de 2019 à Prefeitura Municipal de Beruri - AM, nos termos do art. 31 da Resolução 05/2020 do FNDE.
CONCLUSÃO
279. Tratam os autos de representação de iniciativa da empresa M. E. G. de Franca - EPP (CNPJ 20.752.313/0001-03) , em face do Pregão Presencial 1/2019 (peça 1, p. 6-45) , conduzido pela Prefeitura Municipal de Beruri - AM, tendo por objeto o registro de preço de serviço de transporte escolar fluvial para a Secretaria Municipal de Educação e Cultura, no ano letivo de 2019, tendo sido prolatado o Acórdão 2448/2019-TCU-Plenário, da Relatoria do Ministro Augusto Nardes (parágrafos 1 e 3) .
280. Em cumprimento ao aludido acórdão, foi realizada audiência da Sra. Maria Lucir Santos de Oliveira, Prefeita Municipal, e do Sr. Williams dos Santos Viana, Pregoeiro (parágrafo 10) .
281. Analisadas as respostas às audiências, foram rejeitadas as razões de justificativas relativas às irregularidades descritas nos seguintes itens do acórdão: 9.5.1, 9.5.2, 9.5.3, 9.5.4, 9.5.5, 9.5.6, 9.5.7, 9.5.8, 9.5.9, 9.5.10, 9.5.11, 9.5.12, 9.5.13, 9.5.14, 9.5.15, 9.5.17, 9.5.18, 9.5.19, 9.5.21, 9.5.22 (parágrafos 11-183, 191-226, 239-256) .
282. Foram acatadas integralmente as razões de justificativas relativas à irregularidade descrita no item 9.5.16 do acórdão (parágrafos 184-190) .
283. Foram acatadas as razões de justificativas apresentadas pelo Sr. Williams da Silva Viana e rejeitadas as apresentadas pela Sra. Maria Lucir Santos de Oliveira, relativamente às seguintes irregularidades: 9.5.20 e 9.5.23 (parágrafos 227-238 e 257-264) .
284. Também em cumprimento ao referido acórdão, foi realizada diligência junto ao Município de Beruri - AM e, após análise da resposta, foi proposto dar ciência ao FNDE que a respeito das observações e inconsistência anotadas na presente instrução, visando formar juízo sobre a existência ou não de irregularidades na aplicação das verbas, quando da análise da prestação de contas dos recursos do Pnate repassados no ano de 2019 à prefeitura (parágrafos 265-278) .
PROPOSTA DE ENCAMINHAMENTO
285. Ante o exposto, submetem-se os autos à consideração superior, propondo:
a)  rejeitar as razões de justificativas apresentadas pela Sra. Maria Lucir Santos de Oliveira (CPF XXX.769.272-XX) , Prefeita do Município de Beruri-AM e pelo Sr. Williams da Silva Viana  (CPF XXX.564.792-XX) , Pregoeiro, relativamente às irregularidades descritas nos seguintes itens do Acórdão 2448/2019-TCU-Plenário: 9.5.1, 9.5.2, 9.5.3, 9.5.4, 9.5.5, 9.5.6, 9.5.7, 9.5.8, 9.5.9, 9.5.10, 9.5.11, 9.5.12, 9.5.13, 9.5.14, 9.5.15, 9.5.17, 9.5.18, 9.5.19, 9.5.21 e 9.5.22;
b)  acatar as razões de justificativas apresentadas pelo Sr. Williams da Silva Viana  (CPF XXX.564.792-XX) e rejeitar as apresentadas pela Sra. Maria Lucir Santos de Oliveira  (CPF XXX.769.272-XX) , relativamente às irregularidades descritas nos seguintes itens do Acórdão 2448/2019-TCU-Plenário: 9.5.20 e 9.5.23;
c)  acatar as razões de justificativas apresentadas pela Sra. Maria Lucir Santos de Oliveira  (CPF XXX.769.272-XX) e pelo Sr. Williams da Silva Viana  (CPF XXX.564.792-XX) , relativamente às irregularidades descritas no seguinte item do Acórdão 2448/2019-TCU-Plenário: 9.5.16;
d)  aplicar à Sra. Maria Lucir Santos de Oliveira (CPF XXX.769.272-XX) , Prefeita do Município de Beruri-AM e ao Sr. Williams da Silva Viana  (CPF XXX.564.792-XX) , Pregoeiro, individualmente, a multa prevista no art. 58, inciso II, da Lei 8.443/1992, c/c o art. 268, II, do Regimento Interno do TCU, fixando-lhes o prazo de 15 (quinze) dias, a contar das notificações, para que comprovem, perante o Tribunal (art. 214, inciso III, alínea 'a', do Regimento Interno/TCU) , o recolhimento das dívidas ao Tesouro Nacional, atualizadas monetariamente desde a data do acórdão que vier a ser proferido até a data dos efetivos recolhimentos, se forem pagas após o vencimento, na forma da legislação em vigor;
e)  autorizar, caso requerido, nos termos do art. 26 da Lei 8.443/1992, e do art. 217 do RI/TCU, o parcelamento das dívidas em até 36 parcelas, com a atualização monetária e os correspondentes acréscimos legais, esclarecendo ao responsável que a falta de pagamento de qualquer parcela importará no vencimento antecipado do saldo devedor, sem prejuízo das demais medidas legais;
f)  autorizar, desde logo, nos termos do art. 28, inciso II, da Lei 8.443/1992, a cobrança judicial das dívidas, caso não atendidas as notificações; e
g)  encaminhar, nos termos do §4.º, II, do art. 106, da Resolução-TCU 259/2014, cópia do acórdão que vier a ser proferido, acompanhado do relatório e do voto que o fundamentarem, da documentação acostada às peças 94-101 destes autos, e da presente instrução, ao Fundo Nacional de Desenvolvimento da Educação - FNDE, para que tenha ciência das observações e inconsistências anotadas na presente instrução, especificamente no tópico Documentos Apresentados em Atendimento à Diligência e sua Análise, visando formar juízo sobre a existência ou não de irregularidades na aplicação das verbas, quando da análise da prestação de contas dos recursos do Programa Nacional de Apoio ao Transporte do Escolar (Pnate) repassados no ano de 2019 à Prefeitura Municipal de Beruri-AM, em cumprimento ao art. 31 da Resolução 05/2020 do FNDE, adotando as providências que entender cabíveis".

8.1. Adson Soares Garcia (OAB/AM 6.574), Gabriela Alves Miranda (OAB/AM 15.056) e outros, representando Município de Beruri/AM. 
8.2. Igor Costa de Souza (OAB/AM 10.608), representando Williams dos Santos Viana.

Não atuou.

REPRESENTAÇÃO ACERCA DE SUPOSTAS IRREGULARIDADES NA CONDUÇÃO DE PREGÃO PRESENCIAL PARA CONTRATAÇÃO DE SERVIÇOS DE TRANSPORTE ESCOLAR FLUVIAL. OITIVA PRÉVIA. CONFIGURAÇÃO DO PERIGO DA DEMORA REVERSO. INDEFERIMENTO DO PEDIDO DE MEDIDA CAUTELAR PARA SUSPENSÃO DO CERTAME E DO CONTRATO DECORRENTE. CONSTATAÇÃO DE AFRONTA A NORMAS LEGAIS E A PRINCÍPIOS QUE REGEM AS LICITAÇÕES E CONTRATAÇÕES PÚBLICAS, EM ESPECIAL OS DA VINCULAÇÃO AO INSTRUMENTO CONVOCATÓRIO, DO JULGAMENTO OBJETIVO E DA PROPOSTA MAIS VANTAJOSA. VÍCIOS INSANÁVEIS. PROCEDÊNCIA PARCIAL. FIXAÇÃO DE PRAZO PARA ANULAÇÃO DO CERTAME E DO CONTRATO DECORRENTE. AUDIÊNCIA DOS GESTORES ENVOLVIDOS. APRESENTAÇÃO DE JUSTIFICATIVAS. REJEIÇÃO PARCIAL. EXISTÊNCIA DE ATENUANTES. NÃO APLICAÇÃO DE MULTA.

REPRESENTAÇÃO (REPR)

Secretaria de Controle Externo da Educação, da Cultura e do Desporto (SecexEduc).

Trata-se, originariamente, de representação formulada pela empresa M.E.G. de Franca - EPP, com pedido de adoção de medida cautelar, em face de indícios de irregularidades no Pregão Presencial 1/2019, conduzido pelo Município de Beruri/AM visando ao registro de preço de serviço de transporte escolar fluvial, no ano letivo de 2019, para a Secretaria Municipal de Educação e Cultura.
2.	Do certame em tela, sagrou-se vencedora a empresa Rio Solimões Navegação e Transportes Ltda. - EPP (00.608.456/0001-39) , pelo valor de R$ 1.200.000,00, para o período de dez meses, tendo o respectivo contrato sido celebrado em 29/3/2019, com vigência até 29/1/2020 (peça 28) .
3.	Após oitiva prévia da municipalidade e da empresa vencedora do certame, este Tribunal decidiu, mediante o Acórdão 2448/2019-TCU-Plenário, de minha relatoria, confirmado em sede de pedido de reexame pelo Acórdão 2127/2020-TCU-Plenário, da relatoria do Ministro Vital do Rêgo, pela procedência parcial da representação, pela fixação de prazo ao Município de Beruri/AM para anulação do certame e do contrato correspondente e pelo endereçamento de ciência à municipalidade acerca das falhas formais relatadas nos autos.
4.	Decidiu, ainda, pela realização de audiência da Sra. Maria Lucir Santos de Oliveira, prefeita municipal e autoridade homologadora e responsável pela contratação no âmbito do Pregão Presencial 1/2019, e do Sr. Williams dos Santos Viana, pregoeiro oficial e responsável pela elaboração do edital e pelos julgamentos no âmbito da mesma licitação, para que apresentassem razões de justificativas quanto às seguintes condutas:
"9.5.1. exigência, como condição para habilitação (item 4.6.27 do edital) , de declaração expressa de recebimento do instrumento convocatório, em afronta ao art. 5º, II, da 10.520/2002, caracterizando indevida restrição ao caráter competitivo do certame;
9.5.2. realização de pregão presencial, em detrimento do eletrônico, sem apresentação das justificativas acerca da inviabilidade deste procedimento, em violação ao art. 4º, § 1º, do Decreto 5.450/2005 c/c art. 1º, § 2º, do Decreto 5.504/2005, caracterizando restrição indevida à participação e à competitividade da licitação;
9.5.3. escolha do sistema de registro de preço (SRP) fora das hipóteses previstas no art. 3º, I a IV, do Decreto 7.892/2013, o que tornou irregular a contratação;
9.5.4. adjudicação por preço global em contratação de objeto divisível, sem que houvesse prejuízo para o conjunto ou complexo ou perda de economia de escala, em afronta ao princípio do parcelamento do objeto (arts. 15, IV, e 23, §§ 1º e 2º, da Lei 8.666/1993) e à Súmula TCU 247, com restrição à competitividade e à participação de maior número de concorrentes, inclusive pequenos prestadores de serviços do município;
9.5.5. vedação editalícia (item 4.1.1) de entrega de envelopes de habilitação e propostas por meio postal, em afronta ao art. 3º, §1º, I, da Lei 8.666/1993, constituindo-se em cláusula restritiva à competitividade do certame;
9.5.6. exigência editalícia (itens 4.6.9, 4.6.10 e 4.6.12) de 'certidão negativa de débitos' para comprovação de regularidade fiscal e trabalhista, em detrimento da prova de regularidade fiscal do licitante, em afronta aos arts. 27, IV, e 29, III e IV, da Lei 8.666/1993 e à Súmula TCU 283, com restrição à competitividade e à participação no certame;
9.5.7. exclusão de tratamento preferencial na licitação (itens 4.6.15, 6.2.8.1 e 6.3.2.1 do edital) a microempreendedores individuais (MEI) , deixando de equipará-los às microempresas e empresas de pequeno porte, em violação ao disposto nos arts. 18-A, § 1º, e 18-E, §§ 2º a 4º, da LC 123/2006 c/c o Decreto 8.538/2016, caracterizando exclusão indevida de interessados, reduzindo a competitividade e limitando a participação no certame;
9.5.8. exigência de atestados para comprovação de capacidade técnico-operacional sem a fixação de quantitativos mínimos em serviços com características semelhantes (item 4.6.1.6, alínea 'b', do edital) , o que relegou a qualificação técnica a critérios subjetivos do pregoeiro, em violação ao princípio do julgamento objetivo da licitação (art. 3º, caput, in fine, da Lei 8.666/1993) e à Súmula TCU 263;
9.5.9. exigência de 'Certificado de Armador da Pessoa Jurídica' para fins de qualificação técnica (item 4.6.17 do edital) , em interpretação extensiva ao disposto art. 30 da Lei 8.666/1993, fixando condição restritiva ao caráter competitivo da licitação;
9.5.10. exigência, para fins de qualificação econômico-financeira, de 'certidão de regularidade do contador perante o CRC, emitida eletronicamente via internet' (item 4.6.18 do edital) , em interpretação extensiva ao disposto art. 31 da Lei 8.666/1993, fixando condição restritiva indevida ao caráter competitivo da licitação;
9.5.11. utilização, como critério para a qualificação econômico-financeira, da comprovação de patrimônio líquido em percentual sobre 'valor estimado da contratação' não informado previamente aos licitantes (item 4.6.20 do edital) e fixado em desacordo com o art. 31, § 3º, da Lei 8.666/1993, sendo esta ilegalidade, inclusive, fator de inabilitação da licitante Cooperativa de Transporte Coletivo Fluvial e Terrestre do Estado do Amazonas - COOTRAFET, em benefício da empresa Rio Solimões Navegação e Transportes Ltda. - EPP, que ao cabo veio a ser contratada;
9.5.12. impedimento à participação de empresa multada por inadimplência que não comprovou o pagamento da sanção pecuniária (item 5.4, alínea 'c', do edital) , vedação que desborda das hipóteses estabelecidas no art. 87, III e IV, da Lei 8.666/1993, caracterizando cerceamento à competitividade (art. 3º, § 1º, I, da Lei 8.666/1993) ;
9.5.13. exigência de preposto da licitante no Município de Beruri/AM ou na capital do Estado como critério de aceitabilidade da proposta de preços (item 5.5 do edital) , em restrição indevida ao caráter competitivo do certame (art. 3º, § 1º, I, da Lei 8.666/1993) ; 
9.5.14. contradição entre os itens 6.4.3 e 3.3 do edital, que preveem, respectivamente, que o licitante que se retirasse da sessão de julgamento seria desclassificado e que os vícios insanáveis de representação não acarretavam desconhecimento da proposta escrita, estabelecendo critérios subjetivos de aplicação da regra interna da licitação, em violação ao princípio do julgamento objetivo (art. 3º, caput, in fine, da Lei 8.666/1993) ;
9.5.15. critério dúbio e subjetivo para julgamento das propostas (preâmbulo e item 7.1 do edital) , prevendo, a um só tempo, o 'menor preço global' ou o 'menor preço unitário ou global, a depender do tipo de licitação', em violação ao princípio do julgamento objetivo (art. 3º, caput, in fine, da Lei 8.666/1993) ;
9.5.16. limitação de horário às 12h e 14h e nos últimos dias do prazo recursal para esclarecimento/impugnação/informações (itens 8.3, 19.4.1 e 19.5) , sem comprovação de ser este o horário ordinário de funcionamento da Administração, em violação ao direito de recurso (art. 109, I, da Lei 8.666/1993) e ao contraditório e à ampla defesa (CF, art. 5º, LV) ;
9.5.17. exigência de garantia estabelecida de maneira condicional no instrumento convocatório (item 11.1 do edital) , sob conveniência e oportunidade da Administração, na data de 'assinatura do contrato', em detrimento do disposto no art. 56, caput, e §§ 1º a 3º, da Lei 8.666/1993;
9.5.18. utilização de critérios subjetivos para limitação econômica dos lances do pregão (item 17.1.6 do edital) , em violação aos princípios do julgamento objetivo e da proposta mais vantajosa (art. 3º, caput, da Lei 8.666/1993) ;
9.5.19. incompatibilidade entre os itens 5.12 do Termo de Referência e os itens 10.1.7.2 e 10.2.8 do edital acerca da subcontratação do objeto, em ofensa aos art. 3º, II, da Lei 10.520/2002 c/c art. 8º, II, do Decreto 3.555/2000, art. 9º, § 2º, do Decreto 5.504/2005 e art. 6º, IX, do Estatuto das Licitações;
9.5.20. previsão de inspeção de embarcações por engenheiros sem a exigência de ART (item 5.13 do Termo de Referência) , em inobservância ao art. 1º da Lei 6.496/1977, aos arts. 5º e 6º da Resolução Confea 425/1998 e à Súmula TCU 260;
9.5.21. falha na definição da vigência contratual, com divergência entre o previsto no Termo de Referência e na minuta que acompanha o edital e o prazo efetivamente consignado em contrato, em inobservância ao art. 55, XI, da Lei 8.666/1993;
9.5.22. elaboração do edital de pregão pelo pregoeiro, em violação ao disposto no art. 3º, IV, da Lei 10.520/2002, no art. 9º, I a IX, do Decreto 3.555/2000 e no art. 40, § 1º, da Lei 8.666/1993 e ao princípio da segregação de funções administrativas; e
9.5.23. publicação do extrato do contrato celebrado com a Rio Solimões Navegação e Transportes LTDA - EPP além do prazo estipulado no art. 61, parágrafo único, da Lei 8.666/1993 (5º dia útil do mês seguinte ao de assinatura do contrato) ;".
5.	Decidiu, por fim, consoante o subitem 9.6 do Acórdão 2448/2019-TCU-Plenário, pela realização de diligência junto ao Município de Beruri/AM para que encaminhasse toda a documentação orçamentária, contábil, bancária e fiscal atinente aos pagamentos aviados no contrato decorrente do Pregão Presencial 1/2019, desde sua celebração até o momento do envio da documentação a este Tribunal ou, se fosse o caso, do seu desfazimento, para fins de apuração de eventual irregularidade.
6.	Examinam-se, nesta oportunidade, os elementos acostados aos autos pelos responsáveis e pela municipalidade em resposta ao chamamento deste Tribunal.
7.	Basicamente, alegou a Sra. Maria Lucir Santos de Oliveira (peças 102 a 105) que o responsável pela condução do Pregão Presencial 1/2019 teria sido o Sr. Williams dos Santos Viana, na condição de pregoeiro nomeado à época, por meio do Decreto Municipal 42/2020, e de vice-presidente da Comissão Permanente de Licitação, nos termos do Decreto Municipal 40-A/2018, tendo sido ele o encarregado da confecção do edital licitatório, bem como do credenciamento, habilitação, abertura das propostas dos licitantes, adjudicação e orientação quanto à homologação do certame. Nesse sentido, não poderia ser responsabilizada por ato de terceiro.
8.	Já para cada inconsistência objeto de audiência, apresentou justificativas com o intuito de convencer que, afora alguns erros materiais na redação do edital licitatório, teriam sido observados todos os critérios legais quando da elaboração do instrumento convocatório e da execução das demais fases do certame, em conformidade com os princípios basilares da Administração Pública e com a legislação aplicável à espécie, inexistindo qualquer responsabilidade e má-fé por parte do Município de Beruri/AM nem violação e infrações aos dispositivos legais. Aduziu, ainda, que teriam sido devidamente alcançadas a finalidade e a eficácia da contratação questionada, em razão da necessidade e da essencialidade do serviço contratado no âmbito da municipalidade.
9.	Não obstante, asseverou que, ao tomar conhecimento dos fatos, teria prontamente distratado com a empresa contratada e realizado outro pregão presencial com a finalidade de efetuar nova contratação de transporte escolar fluvial, em cumprimento ao Acórdão 2448/2019-TCU-Plenário. 
10.	Por sua vez, o Sr. Williams dos Santos Viana também defendeu (peças 48 e 91 a 92) a exclusão da sua responsabilidade nos autos, sob o argumento de que não seria de sua competência a elaboração e a assinatura do edital licitatório questionado, conforme arts. 6º, inciso XVI, 40, §1º, e 51 da Lei 8.666/1993, art. 3º da Lei 10.520/2002, Decreto Municipal 04-A/2018-GPMB e normativos e jurisprudência do TCU, e que, em função da inexistência de assessoria jurídica na municipalidade, teria cumprido o encargo de tão somente assiná-lo. Igualmente, trouxe justificativas visando descaracterizar cada uma das inconsistências objeto da audiência.
11.	Quanto à diligência, o Município de Beruri/AM enviou parte documentação solicitada (peças 94 a 101) .
12.	Após analisar os elementos de defesa acostadas aos autos (peça 107) , a Secretaria de Controle Externo da Educação, da Cultura e do Desporto - SecexEducação concluiu:
	- pelo acolhimento das justificativas apresentadas por ambos os responsáveis quanto à irregularidade descrita no item 9.5.16 do Acórdão 2448/2019-TCU-Plenário; 
	- pelo acatamento das justificativas apresentadas pelo Sr. Williams da Silva Viana e pela rejeição das apresentadas pela Sra. Maria Lucir Santos de Oliveira relativamente às irregularidades descritas nos itens 9.5.20 e 9.5.23 do Acórdão 2448/2019-TCU-Plenário; e,
	- pela rejeição das justificativas apresentadas por ambos os responsáveis quanto às irregularidades apontadas nos itens 9.5.1, 9.5.2, 9.5.3, 9.5.4, 9.5.5, 9.5.6, 9.5.7, 9.5.8, 9.5.9, 9.5.10, 9.5.11, 9.5.12, 9.5.13, 9.5.14, 9.5.15, 9.5.17, 9.5.18, 9.5.19, 9.5.21 e 9.5.22 do Acórdão 2448/2019-TCU-Plenário.
13.	Em vista disso, propôs a aplicação de multa aos gestores envolvidos.
14.	Feito breve histórico do processo, passo a decidir.
15.	Informo, de antemão, que estou de acordo com as análises e conclusões da unidade técnica, cujos fundamentos adoto como razões de decidir, no que tange à rejeição de parte das justificativas apresentadas.
16.	De fato, restou apurada a ocorrência de inúmeras irregularidades no edital do Pregão Presencial 1/2019, as quais configuraram afronta às normas e aos princípios que regem as licitações e contratações públicas, em especial os da vinculação ao instrumento convocatório, do julgamento objetivo e da obtenção da proposta mais vantajosa.
17.	Ressalto que a responsabilização da Sra. Maria Lucir Santos de Oliveira advém do fato de ela ter sido a autoridade homologadora do certame impugnado, a quem cabia o dever legal de exercer o controle sobre a legalidade de todo o processo licitatório, bem como de supervisionar os atos emanados de seus agentes nesse processo. Já a do Sr. Williams dos Santos Viana decorre do fato de, na condição de membro da comissão de licitação e pregoeiro, ter sido ele o agente subscritor do edital licitatório e o condutor de todo o certame, no regular exercício das atribuições que lhes foram conferidas pelo Decreto Municipal 40-A/2018 (peça 103) .
18.	Em vista disso, não merece acolhida a alegação de ambos os responsáveis de ilegitimidade para responder pelas irregularidades constatadas na condução do Pregão Presencial 1/2019.
19.	No caso, restou elidida, apenas, a inconsistência descrita no item 9.5.16 do Acórdão 2448/2019-TCU-Plenário, por terem os responsáveis demonstrado que a limitação de horário para apresentação de pedido de esclarecimento, recebimento de recurso e demais petições relativamente ao certame deu-se em consonância com o horário ordinário de funcionamento da administração municipal.
20.	Restou elidida, também, a responsabilidade do Sr. Williams da Silva Viana relativamente às irregularidades descritas nos itens 9.5.20 e 9.5.23 do aludido acórdão, haja vista a constatação de que foram praticadas por terceiros, não estando caracterizado, portanto, o devido nexo de causalidade entre tais irregularidades e sua conduta.
21.	Destarte, os responsáveis não lograram descaracterizar as demais irregularidades apuradas. Remanesceria, assim, a caracterização de infração à norma legal e regulamentar a ensejar a aplicação da multa prevista no art. 58, inciso II, da Lei 8.443/1992.
22.	Todavia, pedindo vênias à SecexEducação, considero que os fatos analisados não justificam a adoção de tal medida, diante das atenuantes que exponho a seguir.
23.	In casu, não existem evidências concretas, à luz estritamente dos elementos constantes do processo, da redução da competitividade e do direcionamento do certame e/ou da ocorrência de prejuízo ao erário e ao interesse público por conta das falhas observadas no Pregão Presencial 1/2019.
24.	Igualmente não há notícia da não obtenção dos resultados esperados com a celebração do contrato impugnado.
25.	Ademais, a municipalidade não se quedou inerte diante da determinação do Tribunal para corrigir as irregularidades apuradas nesta representação, tendo realizado, em tempo hábil, novo certame com esse fim.
26.	Com efeito, mediante o subitem 9.3 do Acórdão 2448/2019-TCU-Plenário, prolatado em 9/10/2019, este Tribunal fixou o prazo de 60 (sessenta) dias para que o Município de Beruri/AM anulasse o Pregão Presencial 1/2019 e o contrato dele decorrente, cuja vigência expiraria em 29/1/2020, promovendo, caso assim decidisse, nova contratação dos serviços de transporte escolar fluvial escoimada das irregularidades apuradas na contratação impugnada.
27.	Consoante se extrai do monitoramento do cumprimento dessa determinação, realizado pela SecexEducação no bojo do TC Processo 020.431/2020-1 (recentemente apreciado, nos termos do Acórdão 464/2022-TCU-Plenário, de minha relatoria) , a municipalidade foi cientificada dessa decisão em 30/10/2019 e, ato contínuo, deu início à realização de novo certame, mediante a publicação, em 7/11/2019, do edital licitatório do Pregão Presencial 38/2019, com previsão de realização em 17/12/2019 e cuja homologação se deu em 8/1/2020, ou seja, antes do término da vigência da contratação impugnada.
28.	Como se vê, tão logo notificada da determinação deste Tribunal, a municipalidade adotou providências visando à regularização da situação, tendo mantido o contrato decorrente do Pregão Presencial 1/2019 tão somente até a conclusão da nova contratação. 
29.	No caso, o prazo de menos de três meses decorrido entre a ciência da determinação exarada pelo Tribunal e a substituição do contrato impugnado foi o mínimo necessário para a realização da transição entre os prestadores de serviço, sem que fosse comprometida a prestação de serviço público essencial, que garante o acesso e a permanência de alunos nas escolas.
30.	Ante a adoção de medidas corretivas e tempestivas, é de se reconhecer a ausência de má-fé e negligência por parte dos gestores municipais.
31.	Pelo exposto acima, considero ser de demasiado rigor apená-los com multa. 
32.	Quanto à diligência promovida junto ao Município de Beruri/AM, julgo pertinente a cientificação do FNDE a respeito dos exames empreendidos sobre a documentação obtida, para a adoção das providências que julgar necessárias, ante a impossibilidade de se concluir, nesta oportunidade, pela correta aplicação dos recursos do Programa Nacional de Apoio ao Transporte do Escolar - Pnate repassados à municipalidade no exercício de 2019, dada a insuficiência no feito de elementos para tal, e haja vista esse encargo ser da competência primária do órgão repassador dos recursos.
33.	Por fim, cabe arquivar o presente processo, ante o cumprimento do objetivo para o qual foi constituído.
	Ante as razões expostas, VOTO no sentido de que o Tribunal adote a deliberação que ora submeto a este Colegiado.
TCU, Sala das Sessões Ministro Luciano Brandão Alves de Souza, em 4 de maio de 2022.
Ministro JOÃO AUGUSTO RIBEIRO NARDES
Relator